ACORDAO-COMPLETO-2496418

ACÓRDÃO 653/2022 ATA 3/2022 - SEGUNDA CÂMARA

VISTOS, relatados e discutidos estes autos que tratam de Tomada de Contas Especial instaurada em decorrência de determinação prolatada no Acórdão 3384/2014-TCU-Segunda Câmara, referente a débito nas obras executadas no Serviço Social do Comércio no estado do Pará (SESC/PA) , em desfavor dos Srs. Carlos Marx Tonini, Marcos de Almeida Mácola e da empresa Aspam Construções e Serviços Ltda., empresa contratada para executar os contratos Castanhal/2009, Marabá/2009, Ananindeua/2010 e Escola/2011;
ACORDAM os Ministros do Tribunal de Contas da União, reunidos em sessão da 2ª Câmara, ante as razões expostas pelo relator, em:
9.1. rejeitar parcialmente as alegações de defesa apresentadas pelo Sr. Marcos de Almeida Mácola e pela empresa Aspam Construções e Serviços Ltda., bem como acolher as alegações de defesa, porém rejeitar as razões de justificativa apresentadas pelo Sr. Carlos Marx Tonini;
9.2. julgar irregulares as contas dos Srs. Carlos Marx Tonini, Marcos de Almeida Mácola e da empresa Aspam Construções e Serviços Ltda., com fundamento nos arts. 1º, inciso I, 16, inciso III, alínea "b", 19, caput, e 23, inciso III, da Lei 8.443/1992 c/c com os arts. 1º, inciso I, 209, inciso II, e 214, inciso III, do Regimento Interno do TCU;
9.3. condenar a empresa Aspam Construções e Serviços Ltda. ao pagamento das importâncias a seguir especificadas, fixando-lhe o prazo de 15 dias para que comprove perante este Tribunal, em respeito ao art. 214, inciso III, alínea "a", do RI/TCU, o recolhimento da dívida aos cofres do Serviço Social do Comércio no estado do Pará (SESC/PA) , pelo recebimento de serviços com sobrepreço, atualizadas monetariamente e acrescidas de juros de mora calculados a partir das datas indicadas até a data do efetivo recolhimento e com o abatimento de valores acaso já satisfeitos, nos termos da legislação vigente:
Quantificação do débito:
	Data da ocorrência
	Valor original (R$) 

		30/9/2010	
	520.754,36

	31/10/2010
	417.821,24 

9.4. aplicar, com fundamento no art. 57 da Lei 8.443/1992 c/c o art. 267 do RI/TCU, multa à empresa Aspam Construções e Serviços Ltda., no valor de R$ 150.000,00 (cento e cinquenta mil reais) , fixando o prazo de 15 dias, a partir da notificação, para que, nos termos do art. 214, inciso III, alínea "a", do RI/TCU, comprovem perante este Tribunal o recolhimento aos cofres do Tesouro Nacional do valor atualizado monetariamente desde a data deste acórdão até a data do efetivo recolhimento, se for pago após o vencimento, na forma da legislação em vigor;
9.5. aplicar, com fundamento no art. 58, inciso I, da Lei 8.443/1992 c/c o art. 268, inciso I, do RI/TCU, multa individual ao Sr. Carlos Marx Tonini e ao Sr. Marcos de Almeida Mácola, no valor de R$ 20.000,00 (vinte mil reais) , fixando o prazo de 15 dias, a partir da notificação, para que, nos termos do art. 214, inciso III, alínea "a", do Regimento Interno do TCU, comprove perante este Tribunal o recolhimento aos cofres do Tesouro Nacional do valor atualizado monetariamente desde a data deste acórdão até a data do efetivo recolhimento, se for pago após o vencimento, na forma da legislação em vigor;
9.6. autorizar, desde logo, a cobrança judicial das dívidas nos termos do art. 28, inciso II, da Lei 8.443/1992 c/c o art. 219, inciso II, do RI/TCU, caso não atendida a notificação;
9.7. autorizar, desde logo, com fundamento no art. 26 da Lei 8.443/1992 c/c o art. 217 do RI/TCU, caso seja do interesse dos responsáveis, o parcelamento da dívida em até 36 (trinta e seis) parcelas, incidindo sobre cada uma, corrigida monetariamente, os juros de mora devidos, sem prejuízo de alertá-los de que, caso optem por essa forma de pagamento, a falta de comprovação do recolhimento de qualquer parcela implicará o vencimento antecipado do saldo devedor, nos termos do art. 26, parágrafo único, da Lei 8.443/1992 c/c o art. 217, § 2º, do RI/TCU;
9.8. encaminhar cópia deste acórdão aos responsáveis e ao Sesc/PA, para ciência, e ao Procurador-Chefe da Procuradoria da República no Pará, nos termos do § 3º do art. 16 da Lei 8.443/1992 c/c o § 7º do art. 209 do RI/TCU, para adoção das medidas que entender cabíveis, informando-lhes que a presente decisão, juntamente com o relatório e voto que a fundamentam, está disponível para consulta no sítio eletrônico www.tcu.gov.br/acordaos.

Tomada de Contas Especial instaurada em decorrência de determinação prolatada no Acórdão 3.384/2014-TCU-2ª Câmara, referente a débito nas obras executadas no Serviço Social do Comércio no estado do Pará (SESC/PA), em desfavor dos Srs. Carlos Marx Tonini, Marcos de Almeida Mácola e da empresa Aspam Construções e Serviços Ltda., empresa contratada para executar os contratos Castanhal/2009, Marabá/2009, Ananindeua/2010 e Escola/2011.

Segunda Câmara

Administração Regional do Sesc no Estado do Pará.

3. Interessados/Responsáveis:
3.1. Responsáveis: Aspam - Construções e Serviços Ltda (83.337.014/0001-22); Carlos Marx Tonini (XXX.566.032-XX); Marcos de Almeida Mácola (XXX.966.932-XX).

13.1. Ministros presentes: Bruno Dantas (Presidente), Augusto Nardes (Relator) e Antonio Anastasia.
13.2. Ministro-Substituto presente: Marcos Bemquerer Costa.

ACORDAO-COMPLETO-2557977

Acórdão de Relação 8802/2022 - Segunda Câmara

Acórdão de Relação

AUGUSTO NARDES

Transcrevo a seguir a instrução inicial lavrada por auditor da então Secretaria de Controle Externo do Pará - Secex/PA (peça 125) , a qual contou com a anuência do corpo diretivo daquela unidade (peças 126-127) :
"INTRODUÇÃO
1.	Cuidam os autos de Tomada de Contas Especial decorrente de determinação prolatada por meio do Acórdão 3384/2014-TCU-Segunda Câmara, de 15/7/2014 (peça 1) .
2.	No período de 30/1/2014 a 11/4/2014, desenvolveu-se Auditoria de conformidade na Administração Regional do Serviço Social do Comércio no Estado do Pará (SESC/PA) , com o objetivo de avaliar a regularidade dos processos licitatórios promovidos pela entidade (concorrências 27/2008, 27/2009, 1/2009, 3/2010 e 4/2010) e dos contratos decorrentes.
3.	Na ocasião, apontou-se débito de R$ 1.345.434,90 (valor histórico) , resultante de sobrepreço nas obras de Castanhal e Marabá, e de R$ 7.139.816,94 (valor histórico) , resultante do pagamento de serviços não executados nas obras de Ananindeua, Castanhal e Marabá. Verificou-se, ainda, a existência de termos aditivos firmados nas obras de Castanhal e Marabá, no montante de R$ 3.044.232,55, sem o devido detalhamento dos serviços acrescidos. 
4.	A referida deliberação autorizou a realização de citações e audiência conforme propostas no Relatório de Fiscalização 27/2014, de 7/5/2014 (peça 2, p. 21-23) . 
HISTÓRICO
5.	As comunicações materializaram-se da seguinte maneira:
	Responsável
	Natureza ofício
	Ofício
	Recebimento

	Aspam Construções e Serviços Ltda.
	Citação
	0498/2015 (peça 89) 
	01/04/2015 (peça 96) 

	Carlos Marx Tonini
	Audiência 
	0497/2015 (peça 90) 
	27/03/2015 (peça 99) 

	Carlos Marx Tonini
	Citação
	0496/2015 (peça 91) 
	27/03/2015 (peça 100) 

	Marcos de Almeida Mácola
	Citação
	0508/2015 (peça 98) 
	16/04/2015 (peça 117) 

6.	Os responsáveis apresentaram defesa por meio das seguintes peças: 
	Responsável
	Peça (s) 

	Aspam Construções e Serviços Ltda.
	101-116

	Marcos de Almeida Mácola
	119

	Carlos Marx Tonini
	120 (citação) -121 (audiência) 

ALEGAÇÕES DE DEFESA E RAZÕES DE JUSTIFICATIVA APRESENTADAS
Alegações de defesa - Aspam Construções e Serviços Ltda. (peça 116) 
7.	Serviços não executados na obra de Marabá: Inicialmente, a empresa Aspam alegou que os serviços apontados pela auditoria como não executados na obra de Marabá, foram, de fato, executados. São eles:
- Revestimento acústico sonare: aplicado na sala de gerador e no cine-teatro, nos quantitativos apontados pela planilha da obra;
- Elevador para cadeirante: De fato, não foi instalado na obra de Marabá, e sim na de Castanhal;
- Modulado clip de alumínio: instalado no teto do cine-teatro, em quantitativo superior ao previsto;
- Vidro canelado: instalado nas áreas do pavimento térreo e pavimento superior, o qual permite acesso à rua de trás da sede (fotos 23-30) ;
- Forro em gesso liso: fachada do prédio, banheiros, copas e clínica odontológica (fotos 3-11) ;
- Peitoril em mármore branco: instalado ao longo de todo o terraço (fotos 17-22) . Utilizado granito bege arabesco;
- estrutura metálica: adequada para receber a cobertura em área de 640 m² (fotos 34-37) ;
- aquário: fotos (38-39) ;
- adequação e complemento de plurigoma assentado na cola: executado nas áreas da academia e entorno (foto 44) ;
- ausência de central telefônica, tela de projeção motorizada e projetores multimídia: constavam quando da entrega por termo de recebimento definitivo em 15/10/2010. Se os equipamentos foram extraviados, a responsabilidade é do Sesc.
8.	Sobrepreço na obra de Marabá: A empresa Aspam alegou que o relatório da auditoria apontou de forma genérica e abstrata o possível sobrepreço indicado. Acrescentou que seria necessário elaborar planilha específica comparativa. O relatório de auditoria não indicou de forma clara e precisa os itens sujeitos ao sobrepreço. Os preços praticados estavam de acordo com o banco de dados da Secretaria de Obras Públicas do Pará.  
9.	Ações cautelares de produção antecipada de provas: O Sesc ingressou com duas ações cautelares, uma referente às obras do Sesc Ananindeua (0004891-53.2012.8.14.0301, 12ª Vara Cível de Belém) e outra referente às obras da Escola Sesc Castanhal (0004898-45.2012.8.14.0301, 3ª Vara Civel de Belém) , que resultaram na produção de prova pericial. 
10.	Em relação à obra do Sesc Escola Castanhal, o perito Alberto Alexandre Costa e Souza indicou que 'o projeto original sofreu alterações de fato, sem o respectivo aditivo contratual, [...] as alterações foram solicitadas pelo Sesc e registradas no diário de obra'. 
11.	Consta do diário de obra a substituição do anfiteatro por um palco estabelecido na quadra coberta, entre outras alterações qualitativas e quantitativas.
12.	O perito concluiu que o Sesc não levou em consideração serviços executados e não pagos, como aterro, concreto ciclópico, cobertura com telhas de aço, piso de alta resistência, entre outros. Concluiu, ainda, que as obras executadas remontam o valor de R$ 2.148,159,84, enquanto que o Sesc pagou R$ 2.223.788,11, havendo portanto um saldo favorável à construtora de R$ 30.101,90, levando-se em conta a garantia contratual.
13.	O defendente solicita ao TCU que considere a prova emprestada dos processos judiciais mencionados, segundo os quais não houve sobrepreço, tampouco o pagamento por serviços não executados.
14.	Em relação à obra do Sesc Ananindeua, o perito Alcyr Cabral Monteiro concluiu que os projetos foram disponibilizados gradativamente, sendo realizadas diversas alterações durante a obra. Concluiu-se, ainda, que foram realizados serviços que remontam o valor de R$ 4.303.559,76, enquanto que o Sesc desembolsou apenas R$ 3.845.666,22, havendo um saldo em favor da construtora de R$ 457.893,54.
15.	Serviços não executados na obra de Castanhal: A empresa Aspam alegou que os serviços apontados pela auditoria como não executados na obra de Castanhal, foram, de fato, executados. São eles:
- Camada impermeabilizadora, niveladora e pedra cariri: item realizado no entorno da piscina (fotos 45-47) ;
- Pagamento em duplicidade para o item 'estrutura metálica': o subitem 'estrutura metálica' se refere a pilares metálicos executados, enquanto o subitem 8 'estrutura metálica cobertura quadra' se refere a serviços executados na estrutura metálica da cobertura. No local foi necessária a colocação de telhas termo acústicas de qualidade superior às cotadas na planilha original (fotos 48-51) . Os registros fotográficos aéreos confirmam que as telhas possuem qualidade superior àquelas orçadas (fotos 52-53) ;
- Parque aquático: questionamentos da auditoria são improcedentes. Todos os itens foram realizados além do quantitativo planilhado;
- Ginásio sem piso plurigoma: a sala de dança e as áreas ao redor até a escada foram revestidas em plurigoma, no quantitativo definido na contratação;
- Painel Alucobond: os serviços não estão contemplados na planilha da obra do ginásio e sim na planilha do edifício sede, sendo executado em sua integralidade, e não apenas no quantitativo de 21,5 m² apontados pela auditoria; 
- Diferença no quantitativo das esquadrias: houve instalação integral das esquadrias de alumínio que sustentaram a alocação dos vidros temperados (fotos 54-56) ;
- Exaustores: todos foram instalados dentro dos padrões técnicos exigidos (foto 57-58) ;
- Academia - vidros temperados e esquadria instalados em quantitativo inferior ao previsto: instalados em quantitativo acima do previsto nas planilhas original e aditivo (fotos 59-60) ;
- Academia - Chapa de policarbonato: instalada (fotos 59-61) ;
- Academia - ausência de pedra cariri: item suprimido no 1º Termo Aditivo;
- Local de Contemplação - executado, conforme readequação do projeto sugerido pelo Sesc;
- Sede Sesc - chapa de policarbonato em quantidade inferior à prevista: o Sesc solicitou que as chapas de policarbonato fossem substituídas por telhas termo acústicas, de qualidade superior e valor inferior em relação às chapas de policarbonato;
- Sede - inexistência de piso de borracha: o Sesc optou pela substituição do piso de borracha pelo Korodur de alta resistência, superior ao plurigoma (foto 63) ;
- Sede - ausência de pastilhas de vidro: o segundo termo aditivo suprimiu o quantitativo de pastilha, de modo que o quantitativo instalado ao redor dos hidrantes sequer foram pagos pelo Sesc;
- Sede - painel Alucobond: foram instalados conforme fotos 66-69. Foram removidos devido a ações do vento, sendo que o Sesc sequer registrou reclamação acerca da referida instalação;
- Sede - piso Korodur: o piso antigo foi totalmente retirado, inclusive o revestimento de mármore e o reboco (fotos 68-71) . Os serviços de retirada de piso e reboco não estavam contemplados nas planilhas das obras. As fotos 72-75 revelam resultado da obra após a instalação do novo piso Korodur;
- Sede - o defendente alegou que a estrutura metálica sofreu readequação por conta do recuo de parede, havendo reforço dos pilares (fotos 76-79) . Alegou que não se trata de padrão popular, conforme apontado no relatório de auditoria;
- O defendente alegou, ainda, que a auditoria se baseou em informações divorciadas da realidade da obra, o que pode ser confirmado com uma vistoria in loco para análise comparativa com o acervo documental trazido à colação; 
- Sede - estrutura da cobertura do edifício sede: o defendente informou que não houve substituição da estrutura da cobertura do edifício sede, apenas substituição das telhas, o que ocorreu também na cobertura do ginásio;
- Estruturas metálicas: executadas no salão de jogos e biblioteca do pavimento térreo, e na academia. Execução integral do quantitativo contratado;
- A construtora lembrou que houve o recebimento definitivo da obra por parte do Sesc. Argumentou que as obras estão paralisadas ou entregues desde janeiro de 2012, ou seja, quase quatro anos, o que ocasiona deterioração. Por fim, impugnou o relatório de auditoria por falta de amparo fático/legal, solicitou sua exclusão da TCE e requereu diligência para novo levantamento das obras realizadas, contando com assistente técnico da empresa.
Alegações de defesa - Marcos de Almeida Mácola (peça 119) 
16.	Inicialmente, o Sr. Marcos informou que não lhe competia deliberar acerca de orçamentos e projetos. Tais decisões provinham de diretorias, da presidência ou o do Departamento Nacional.
17.	Sesc Ananindeua - Em relação à obra Sesc Ananindeua, o Sr. Marcos informou que até a data em que compunha a equipe de engenharia as obras estavam em andamento, de modo que os equipamentos construtivos apontados por esta auditoria como não executados (churrasqueiras, quadras, barracas de apoio, quadras cobertas, arquibancada do campo de futebol, entre outros) ainda não havia sido iniciados. 
18.	Acrescentou que houve alteração do local das salas de aula, e que perícia judicial, nos autos do processo 0004891-53.2012.8.14.0301, apontou montante de obra realizada no valor de R$ 4.303.559,76, sendo pago ao empreiteiro o montante de R$ 3.845.666,22, havendo serviços realizados e não pagos no valor de R$ 457.893,54.  
19.	Sesc Marabá - Em relação a esta obra, o defendente alegou:
- revestimento acústico: instalado no cineteatro e na área técnica do gerador;
- elevador para cadeirantes: transferido para a obra de Castanhal;
- Sistema modular e vidros: instalados no cineteatro e banheiros, respectivamente;
- Os equipamentos não foram instalados, pois no aguardo de técnicos especializados. Houve princípio de incêndio;
- As adequações de estrutura metálica do terraço e aquários (vãos de iluminação e ventilação) foram realizadas;
20.	Sesc Escola Castanhal- O Sr. Marcos alegou que não houve supressão da obra, pois por ocasião de seu desligamento, a mesma ainda não havia sido concluída;
21.	Sesc Castanhal- Alegou que houve várias planilhas de supressão e acréscimo:
- pedra cariri do parque aquático: instalada em sua totalidade;
- A estrutura metálica da quadra poliesportiva foi instalada, inclusive a cobertura em telha termo acústica. Os pilares de aço foram substituídos por pilares de concreto, por questão de segurança.
Ginásio: todo o piso plurigoma, o alucobond, os exaustores e os vidros temperados foram instalados; 
Academia: as chapas de policarbonato foram instaladas em sua totalidade na área frontal; as pedras cariri foram substituídas;
Sede: diretores do Sesc optaram por substituir as chapas de policarbonato por telhas termo acústicas, utilizando policarbonato apenas nas bordas; o piso plurigoma foi substituído por Korodur; houve supressão do revestimento em pastilha, mediante alteração do projeto inicial; quanto aos problemas verificados com o Alucobond, a empresa deveria ser notificada e penalizada; no tocante à estrutura metálica, não se pode considerar a obra popular.  
Alegações de defesa - Carlos Marx Tonini (peça 120) 
22.	O defendente alegou que todas as propostas apresentadas para a execução das obras foram devidamente analisadas pelo setor de engenharia, cujo parecer, anexado aos autos do processo licitatório, informa que elas eram exequíveis e atendiam às exigências do setor. 
23.	As propostas apresentadas para cada uma das licitações possuíam valores muito próximos, com variação em torno de 2%. Assim, não é possível afirmar que: a) não houve boa-fé por parte do defendente; b) o ato fora praticado sem prévia consulta a órgãos técnicos; c) era possível ter consciência da ilicitude praticada; d) é razoável afirmar que era exigível conduta diversa daquela adotada, considerando as circunstâncias que o cercavam.
24.	O defendente questionou se todos os preços ofertados por todas as licitantes estavam incompatíveis frente ao mercado, considerando que não havia grande variação entre eles. Questionou como a equipe técnica do Departamento Nacional do Sesc não detectou esses preços incompatíveis.
25.	Acrescentou que o julgamento e resultado dos três processos licitatórios receberam pareceres técnico, operacional, jurídico e administrativo. Ademais, os processos licitatórios foram encaminhados para análise da equipe técnica do Departamento Nacional do Sesc, os quais foram aprovados, autorizados e homologados pela Direção Geral do Sesc/DN. Desse modo, questionou como não autorizar a contratação após tantos pareceres e análises prévias. 
26.	Concluiu alegando ser impossível analisar pessoalmente todas as planilhas de todos os licitantes, identificar preços incompatíveis e, consequentemente, cancelar o processo licitatório.
27.	Acrescentou que o próprio defendente denunciou ao Diretor Técnico do Conselho Fiscal do Sesc possíveis irregularidades na execução e pagamento dos contratos das obras, e que ingressou com ação cautelar de produção antecipada de provas nas obras de Ananindeua e Escola de Castanhal.   
28.	Assim, contestou integralmente sua culpabilidade.
Razões de justificativa - Carlos Marx Tonini (peça 121) 
29.	No tocante às razões de justificativa para a existência de aditivos incompletos ou inadequados na obra Sesc Castanhal, o defendente aduziu que tais documentos foram previamente analisados pela engenharia do Sesc a partir de solicitação da empresa Aspam, no valor de R$ 2.308.238,38 (segundo aditivo) . Acrescentou que a Diretora da Área Operacional deu prosseguimento à solicitação, despachando com parecer favorável. 
30.	Nesse mesmo sentido, afirmou que o Técnico de Apoio Especial analisou as planilhas do contrato e do termo aditivo, verificando inexistir impedimento para a formalização do segundo termo aditivo, conforme apresentado pela engenharia. O Departamento Nacional do Sesc concordou com o acréscimo.  
31.	Em relação ao terceiro aditivo da obra Sesc Castanhal, no valor de R$ 1.212.449,26, o defendente alegou que previamente a sua autorização, assim como no segundo aditivo, o Departamento de Engenharia e o Técnico de Apoio Especial analisaram o pleito. O quantitativo deste aditivo foi obtido a partir de levantamento 'in loco' do servidor Marcos Mácola. 
32.	Após autorização do defendente em 15/05/2010, o Departamento Nacional do Sesc sugeriu o aceite do terceiro aditivo. O quarto aditivo, no valor de R$ 367.167,34, passou por procedimento análogo ao dos demais aditivos (segundo e terceiro) . 
33.	Assim, com argumentação semelhante à utilizada na defesa acerca do sobrepreço, o Sr. Carlos alegou ser impossível analisar pessoalmente todos os documentos referentes aos aditivos. Acrescentou que não se pode afirmar que não houve boa-fé e que as decisões foram tomadas sem consulta a órgãos técnicos, ou de algum modo, respaldado em perecer técnico. Questionou quais foram as ilicitudes praticadas e em quais circunstâncias estas ocorreram.
34.	Aduziu não haver motivo para impedir a formalização dos aditivos, uma vez que previamente a sua autorização houve pareceres e conclusões técnicas do Setor de Engenharia do Sesc/PA, da área jurídica, e do Técnico de Apoio Especial; houve, ainda, manifestação e pereceres da Diretora da Área Operacional, do Diretor Regional e da equipe técnica do Departamento Nacional do Sesc.
35.	Acrescentou não haver motivo para não autorizar a formalização dos aditivos, uma vez que não possui capacidade técnica para interpretar e analisar planilhas de obras.
36.	Em relação ao aditivo firmado para a obra do Sesc Marabá, o defendente argumentou, essencialmente, seguindo a mesma linha de raciocínio utilizada acima: atuou a partir de diversas análises e pareceres empreendidos por diretorias, área técnica e pelo Departamento Nacional do Sesc.
EXAME - pagamentos de serviços não executados ou não contratados
37.	Os supostos pagamentos por serviços não realizados, ou realizados sem amparo contratual, nas obras de Ananindeua e da Escola Sesc Castanhal, foram apontados a partir da visita in loco à obra e do levantamento fornecido pela equipe de engenharia do Sesc, alterado em alguns pontos pela equipe de auditoria.
38.	A empresa Aspam, por seu turno, trouxe aos autos o resultado das perícias realizadas nas duas obras, no âmbito das ações judiciais movidas pelo Sesc. 
39.	Nos autos do processo 0004891-53.2012.8.14.0301, 12ª Vara Cível de Belém, que trata da produção antecipada de provas na obra de Ananindeua, o perito Alcyr Cabral Monteiro concluiu que o quantitativo dos serviços executados pela ré no momento da paralisação das obras remonta o valor de R$ 4.303.559,76 (peça 107, p. 118-411) .
40.	Analogamente, nos autos do processo 0004898-45.2012.8.14.0301, 3ª Vara Civel de Belém, que trata da produção antecipada de provas na obra da Escola Sesc Castanhal, o perito Alberto Alexandre Costa e Souza concluiu que o quantitativo dos serviços executados pela ré no momento da paralisação das obras remonta o valor de R$ 2.148.159,84 (peça 110, p. 60-86) .
41.	Considerando-se que houve pagamentos à Aspam que remontam as quantias de R$ 3.845.666,22 e R$ 2.223.788,11, para as obras de Ananindeua e Escola Sesc Castanhal, respectivamente, e considerando-se a garantia contratual fornecida pela ré para a obra da escola, tem-se um saldo favorável à contratada de R$ 457.893,54 e R$ 30.101,90, para as obras de Ananindeua e da Escola Castanhal.
42.	Considerando-se que há litígio judicial entre o Sesc e a contratada Aspam, e que os levantamentos do Sesc referentes aos serviços executados, que serviram de base para a análise da auditoria, foram realizados após a saída do engenheiro Marcos Mácola da equipe técnica, é possível que esses levantamentos contenham outras distorções além daquelas identificadas pela equipe do TCU. 
43.	Assim, presume-se que os laudos periciais apresentados foram elaborados por profissionais capacitados e imparciais, de modo a refletir com razoável certeza a realidade dos fatos.  
44.	Desse modo, entende-se que os laudos judiciais devem ser acolhidos na presente análise, de modo a afastar a irregularidade de pagamentos indevidos nas obras de Ananindeua e da Escola Castanhal.  
45.	No tocante aos serviços pagos e não executados na obra de Marabá, a auditoria do TCU, após análise das alegações apresentadas, mantém o entendimento firmado inicialmente. 
46.	Quanto aos serviços 'forro em gesso liso colocado', 'alvenaria de vedação bloco de vidro', da planilha inicial, e os serviços 'adequação estrutura metálica para cobertura', 'adequação da cobertura terrace', e 'adequação/complemento de plurigoma assentado na cola', do aditivo contratual, é importante frisar que a auditoria em momento algum mencionou que os serviços não foram executados, e sim que foram executados em quantitativo inferior ao medido (peças 16 e 17) . 
47.	Por exemplo, a equipe mediu área de estrutura metálica e cobertura terrace de 477,73 m², e área de plurigoma na academia de 94,86 m², conforme croqui da peça 16, p. 4, o que diverge da área apontada na medição de 640 m², para estrutura metálica, 620 m² para cobertura terrace e 190,48 m² para adequação de plurigoma. Analogamente, encontrou-se área executada a menor que o previsto para a alvenaria de bloco de vidro e forro em gesso liso. 
48.	No tocante ao elevador para cadeirante, entende-se que a adequação mencionada, instalando-o na obra de Castanhal, não poderia ser realizada sem a devida formalização contratual. O mesmo vale para o mármore branco, substituído por granito.   
49.	Quanto ao vidro canelado, a equipe do TCU insiste em afirmar que a obra de Marabá possui apenas vidro liso, inclusive na área dos banheiros. Em relação ao revestimento sonare e o modulado clip de alumínio, a inspeção realizada no cine-teatro leva a crer que esses perfis não foram instalados no ambiente. A defendente anexou apenas fotos do local, o que não permite concluir pela execução dos serviços. Poderia ter trazido aos autos fotos realizadas durante a execução dos serviços, ou ainda, notas fiscais comprovando a compra dos produtos e materiais aplicados.
50.	Em relação aos 'aquários', entende-se que estes foram medidos em outros itens da planilha, como esquadria e revestimento, inexistindo razão para a cobrança de R$ 22.360,00 para cada uma das estruturas de 2,0 x 2,5 m, que em nada diferem do restante do fechamento vertical do terraço, conforme fotos apontadas pelo defendente (peça 116, p.30) .
51.	Quanto aos equipamentos inexistentes (central telefônica, tela de projeção motorizada e projetores multimídia) , a defendente sequer juntou aos autos cópia de notas fiscais, alegando que os mesmos foram entregues ao Sesc. Vale destacar que sequer há vestígios de que os equipamentos foram instalados.
52.	No tocante aos serviços pagos e não executados, ou não contratados, na obra de Castanhal, alguns argumentos apresentados pela defesa foram acolhidos, conforme se verifica abaixo.
53.	Em relação ao parque aquático de Castanhal, à execução de pedra cariri, camada impermeabilizadora e niveladora, em momento algum a auditoria mencionou que os serviços não foram executados, e sim que foram executados em quantitativos inferiores aos medidos, conforme quantificado in loco. Em visita à obra, concluiu-se pela execução de 839,15 m² desse serviço, o que difere da metragem paga (1.716,46 m² de pedra cariri e 1.767,64 m² de camadas impermeabilizadoras e niveladoras) . 
54.	No tocante à 1.485,63 m² de estrutura metálica para cobertura da quadra do parque aquático, no montante de R$ 693.789,21, é importante descrever novamente os fatos que levaram à impugnação desse valor. 
55.	A empresa Aspam foi contratada para executar as obras do Sesc Castanhal em 3/06/2009 pelo valor de R$ 7.781.311,34, conforme documentação trazida aos autos pela própria defendente (peça 104, p. 30-43) . O segundo aditivo, firmado em 12/02/2010, acrescentou serviços no montante de R$ 2.308.238,38 (peça 104, p. 46-47) . O terceiro aditivo, de 19/05/2010, acrescentou serviços no valor de R$ 1.212.449,26 (peça 105, p. 5-6) , e o quarto aditivo, de 23/07/2010, no valor de R$ 367.167,34 (peça 105, p. 7-8) . Assim, a obra completa custou R$ 11.669.166,32 aos cofres do Sesc.   
56.	A planilha inicial de obras no edifício sede remonta a quantia de R$ 3.415.751,01 (peça 103, p. 11-13) , a do parque aquático, o valor de R$ 1.665.662,85 (peça 103, p. 47-48, e peça 102, p. 1) , a do ginásio, o valor de R$ 1.189.488,89 (peça 102, p. 15-17) , e a da academia, o valor de R$ 543.878,88 (peça 102, p. 34-35) . Somando-se estes valores, tem-se o total de R$ 6.814.781,63, de modo que restam R$ 966.529,71 para completar o valor do contrato, de R$ 7.781.311,34. 
57.	Entende-se que este valor restante refere-se à planilha 'orçamento estrutura metálica', composta de serviços preliminares, fundações, estrutura metálica e cobertura, pintura, impermeabilização, instalação elétrica, instalação de drenagem pluvial e limpeza final, no valor total de R$ 963.294,44 (peça 53, p. 17-18) . Somando-se esta planilha aos valores das planilhas mencionadas no item 56 acima, tem-se o total de R$ 7.778.076,07, valor que difere do contratado em apenas R$ 3.235,27. 
58.	A planilha 'orçamento estrutura metálica' (peça 53, p. 17-18) não foi trazida aos autos nas alegações de defesa, mas foi obtida entre as planilhas de medição dos serviços. Vale lembrar que serviços de estrutura metálica estão previstos nas seguintes planilhas da obra:
Edifício sede - (peça 103, p. 12) : item 9 da planilha: serviços de estrutura metálica, chapa de policarbonato, transporte e montagem, no valor total de R$ 757.814,79.
Parque aquático - (peça 103, p. 48) : item 9 da planilha: serviços de estrutura de madeira de lei, telha cerâmica tipo 'plan', cumeeira cerâmica, rufos, estrutura metálica, chapa de policarbonato, transporte e montagem e estrutura metálica cobertura da quadra, no valor total de R$ 725.988,36.
Planilha orçamento estrutura metálica - (peça 53, p 17-18) : item 57 acima, no valor de R$ 963.294,44.
59.	O questionamento levantado pela auditoria gira em torno do subitem 8 do item 9 da planilha do parque aquático, no valor de R$ 693.789,21 (peça 103, p. 48) , e do item 3 da planilha 'orçamento - estrutura metálica', no valor de R$ 627.202,80. A auditoria defende que a estrutura metálica do parque aquático (fotos da peça 116, p. 33) corresponde ao item 3 da planilha 'orçamento - estrutura metálica', no valor de R$ 627.202,80, de modo que o valor de R$ 693.789,21 permanece sem serviço correspondente. 
60.	A construtora alega que utilizou telhas de qualidade superior e que os pilares foram executados em concreto, ao invés de aço, por questões de segurança dos usuários e em decorrência da ação dos ventos. No entanto, tais alterações não restaram formalizadas nos termos aditivos, de modo que não é possível saber se estas representaram uma economia na obra ou, ao contrário, se a onerou. 
61.	Em referência ao ginásio de Castanhal, mantém-se parcialmente o entendimento firmado pela auditoria: não há piso plurigoma neste ambiente. A sala de dança mencionada pela defendente, além de não se situar no ginásio, e sim no subsolo do edifício sede, possui piso em carpete de madeira (foto 59 da peça 13, p. 31) . No entanto, verifica-se que a 1ª medição do 2º aditivo menciona que o serviço de plurigoma no ginásio não foi realizado, no valor de R$ 116.968,62 (peça 102, p. 24) , de modo que pode ser acolhida a alegação do defendente quanto a este item. 
62.	Quanto ao painel alucobond, esse serviço está previsto tanto no ginásio (262,60 m²) quanto no edifício sede (231,66 m²) . Assim, entende-se que foram executados apenas 21,50 m² de alucobond no ginásio (foto 84, peça 13, p. 44) . Apenas 12 exaustores foram instalados e 12 foram deixados na arquibancada do ginásio. Ademais, conforme mencionado no relatório de auditoria, estes aparelhos possuem diâmetro de 0,9 metros, inferior ao especificado, de 1,2 metros (fotos 3, 86 e 87 da peça 13, p. 2 e p. 45) . As esquadrias em vidro temperado foram todas medidas (camarim, banheiros e demais salas de apoio do ginásio) , obtendo-se a metragem de 33,35 m², quantia inferior à contratada (177,25 m²) .  
63.	Concernente à academia de Castanhal, os quantitativos de esquadria de vidro temperado e chapa de policarbonato foram levantados in loco pela auditoria, de modo que se mantém a conclusão pela execução parcial desses serviços. Quanto ao local de contemplação, o defendente alegou que se trata de uma sala de avaliação técnica, sem fornecer fotos ou informações mais detalhadas do ambiente (área ou localização, por exemplo) , de modo que não se pode acolher a alegação. 
64.	Por fim, no tocante à não execução do piso cariri na academia, observando-se a 3ª medição do aditivo 1 (peça 55, p. 21) , tem-se que este serviço consta como não executado, no valor de R$ 17.599,70, de modo que assiste razão à recorrente neste ponto.
65.	Em relação às obras do edifício sede de Castanhal, alguns pontos mencionados pelo defendente merecem acolhida, conforme considerações abaixo: 
66.	Por ocasião da visita in loco, a auditoria do TCU identificou que o edifício sede não possuía fachada em alucobond, apenas a estrutura metálica para seu suporte (foto 52, peça 13, p. 27) , o que levou à impugnação do valor correspondente a esse serviço. A defendente, por seu turno, consignou que o serviço fora realizado, sendo que a retirada das chapas ocorreu por iniciativa do Sesc, devido à ação dos ventos, que ameaçavam arrancar a estrutura. A Aspam alegou que sequer fora comunicada acerca do ocorrido, ou demandada para que corrigisse eventuais falhas. As fotos 66-68 aduzidas pela Aspam confirmam que as chapas foram, de fato, instaladas, de modo que é possível acolher a alegação da empresa quanto a este ponto (peça 116, p. 40) .  
67.	No tocante à instalação da chapa de policarbonato no edifício sede em quantitativo inferior ao pago, a defendente alegou que as substituiu por telhas termo acústicas, de melhor qualidade e menor custo. No entanto, compulsando os autos, verifica-se que não houve a devida formalização dessa alteração, de modo a evidenciar o saldo financeiro favorável ao Sesc, uma vez que, de acordo com o defendente, as telhas custam menos que o policarbonato. Em nenhum dos três termos aditivos referentes ao edifício sede de Castanhal, aduzidos aos autos pela defesa, formalizou-se a substituição do policarbonato pelas telhas termo acústicas (pela 103, p. 14-45) , de modo que não se deve acolher as alegações apresentadas. 
68.	Em relação à inexecução do revestimento em pastilha de vidro, a primeira medição do segundo aditivo (peça 57, p. 16 e peça 103, p. 26) aponta que este serviço não foi executado, de modo que a alegação do defendente pode ser acolhida. Analogamente, no tocante à inexecução do piso em plurigoma, no montante de R$ 112.272,24, a mesma medição indica que este serviço não foi realizado, no montante de R$ 86.612,46, de modo que o montante do serviço pago e não realizado deve ser reduzido de R$ 112.272,24 para R$ 25.659,78 (R$ 112.272,24 - R$ 86.612,46) .
69.	No tocante à execução do piso em Korodur, a defendente juntou 8 fotos de uma única sala, demonstrando a execução de serviços de revestimento vertical e horizontal (peça 116, p. 41-42) . Questionou, ainda, a competência técnica dos servidores e servidoras do Sesc que informaram à auditoria que o piso de Korodur já existia previamente à reforma. 
70.	Entende-se insuficiente as alegações trazidas pela defendente: o suposto piso em Korodur estava previsto em uma área de 3.994,62 m² e a empresa trouxe fotos de um único ambiente. Deveria demonstrar a execução dos serviços mediante a apresentação de fotos de vários ambientes, evidenciando as diversas etapas executivas. Deveria, ainda, juntar diário de obra com anotações pertinentes, bem como notas fiscais de compra do material utilizado. Vale lembrar que a planilha original do contrato previa a 'revitalização do piso em Korodur existente' em uma área de 3.137,58, o que confirma a existência prévia deste revestimento (peça 103, p. 12) .
71.	Quanto à impugnação parcial da estrutura metálica do edifício sede, a defendente argumentou ser indevida a qualificação da obra como 'popular' para fins de cálculo expedito do quantitativo de estrutura utilizada (35 kg/m², conforme peça 49, p. 1) . Assim, considerando-se razoável a argumentação, e utilizando-se a taxa de 50 kg/m², referente a edifícios de padrão médio/alto até 4 pavimentos, tem-se que a quantidade necessária de aço para a estrutura de uma área de 405,24 m² é de 20.262 kg, quantia inferior à efetivamente paga na obra (51.202,75 kg) . Assim, o débito apontado para o item estrutura metálica da sede reduz de R$ 426.833,11 para R$ 356.746,84 (30.940,75 kg x R$11,53/kg) . Analogamente, o débito referente ao transporte e montagem desse material reduz de R$ 26.653,93 para R$ 22.277,34.
72.	Portanto, no tocante aos serviços pagos e não executados, ou executados em desconformidade com os contratos firmados, entende-se que devem ser acolhidas as alegações trazidas acerca das obras de Ananindeua e da Escola Sesc Castanhal, de modo a afastar o débito referente a estas obras. Por outro lado, permanecem as irregularidades em relação à obra de Marabá. No tocante à obra de Castanhal, propõe-se a redução do débito apontado em decorrência das alegações aduzidas, conforme peça 122.
EXAME - superfaturamento decorrente de sobrepreço 
73.	No tocante ao superfaturamento decorrente de preços excessivos frente ao mercado, inicialmente é preciso consignar que, ao contrário do mencionado pela empresa Aspam, os sobrepreços foram calculados a partir da elaboração de curva ABC dos contratos da escola de Castanhal (peça 30, p. 9-10) , do Sesc Marabá (peça 32, p. 54-59) e Castanhal (peça 31, p. 26-29) , selecionando-se os itens mais relevantes de cada contrato. Os preços foram comparados com aqueles fornecidos pelo Sistema Nacional de Pesquisa de Custos e Índices da Construção Civil (SINAPI) . 
74.	Desse modo, não se sustenta a alegação de que 'a auditoria apontou de forma genérica e abstrata o possível sobrepreço indicado', que 'seria necessário elaborar planilha específica comparativa', e que 'o relatório de auditoria não indicou de forma clara e precisa os itens sujeitos ao sobrepreço'.
75.	Ademais, a Aspam afirmou que todos os preços estavam compatíveis com os preços constantes da tabela da Secretaria de Obras do Estado do Pará de 2009. No entanto, não trouxe a planilha aos autos para que tal afirmação pudesse ser confirmada pela auditoria. 
76.	Conforme mencionado no início desta análise, entendeu-se adequado acolher as alegações de defesa apresentadas pela Aspam no tocante às irregularidades mencionadas nas obras de Ananindeua e Escola Castanhal, especificamente em relação aos serviços supostamente pagos e não executados ou não contratados, haja vista os laudos periciais apresentados no âmbito dos processos judiciais movidos pelo Sesc contra a Aspam (laudo referente à escola de Castanhal, peça 110, p. 60-86; e laudo referente ao Sesc Ananindeua peça 107, p. 118-411) .
77.	No entanto, os laudos emitem parecer consignando o total de serviços executados, sem detalhá-los para cada item da planilha, o que gera incertezas em relação aos quantitativos considerados pelos peritos para cada um dos itens orçamentários e torna inadequado o apontamento de sobrepreço realizado por esta auditoria em relação à obra da escola de Castanhal, motivo pelo qual considerar-se-á aceita as alegações aduzidas em relação a esta obra.
78.	Quanto às alegações apresentadas pelo Sr. Carlos, vale dizer inicialmente que em momento algum a auditoria mencionou que não houve boa-fé de sua parte. O relatório menciona que 'não é possível afirmar que houve boa-fé do responsável' (peça 2, p. 19 e 21) , o que é bem diferente de mencionar que não houve boa-fé de sua parte.  
79.	Do mesmo modo, em momento algum o relatório de auditoria menciona que o Sr. Tonini praticou atos sem prévia consulta a órgãos técnicos. Pelo contrário, o relatório menciona que 'o responsável praticou o ato com prévia consulta a órgãos técnicos ou, de algum modo, respaldado em parecer técnico' (peça 2, p. 19 e 21) , ou seja, a auditoria reconhece que houve a participação de outros setores do Sesc, em especial a Comissão Permanente de Licitação, o setor de engenharia e o Departamento Nacional do Sesc.  
80.	Tampouco se esperava do gestor que verificasse pessoalmente todos os preços de todas as planilhas ofertadas por todos os licitantes. 
81.	A partir de excertos do Acórdão 4711- 1ª Câmara, sessão 02/09/2014, conclui-se que em certas circunstâncias, gestores em funções gerenciais, como no caso do Sr. Tonini, podem ter sua responsabilidade pelo sobrepreço afastada, haja vista ter-se amparado em diversos pareceres jurídicos e técnicos previamente à tomada de decisão:   
[[Tomada de Contas Especial. Obra. Responsabilidade. Orçamento estimativo com sobrepreço. Nos casos em que o sobrepreço está assentado no orçamento estimativo e os preços contratados são iguais ou inferiores aos nele indicados, não é cabível imputar a responsabilidade pelo dano às autoridades responsáveis pela abertura e homologação do certame e assinatura do contrato. A responsabilidade pelo dano deve recair sobre os autores do orçamento defeituoso, sem alcançar os gestores que nele legitimamente acreditaram. Alegações de defesa dos gestores acatadas. Contas irregulares, débito solidário e multa à empresa elaboradora do orçamento com sobrepreço e à empresa executora.]]
[VOTO]Alegam os responsáveis que não deram causa ao superfaturamento de preços, porque a obra, objeto da fiscalização, foi contratada por preço inferior ao indicado no orçamento estimativo de preços. Nesse sentir, não haveria irregularidade na homologação do certame licitatório, na assinatura do contrato e no pagamento dos serviços medidos e faturados pelos preços unitários contratados.Argumenta a unidade técnica, em resposta, que a contratação da obra por preços inferiores aos indicados no orçamento base 'não prova a regularidade do certame', porque tanto os preços estimados quanto os contratados podem ser superiores aos praticados pelo mercado, hipótese em que se confirmaria o superfaturamento. Propõe recusar as alegações de defesa e confirmar a imputação do débito. 
Assiste razão à unidade técnica em afirmar que a contratação do empreendimento de engenharia por preço inferior ao estimado em planilhas não é garantia de que os preços contratados são compatíveis com os de mercado. No caso presente, a contratação por preço inferior ao estimado não se mostrou hábil a evitar o superfaturamento.
A contratação da obra por preço inferior ao orçado, todavia, mostra-se hábil, em tese, a afastar a responsabilidade dos gestores que homologaram a licitação, celebraram o contrato e autorizaram o pagamento dos serviços medidos e faturados em conformidade com os preços apurados no certame licitatório, porque deles não é razoável exigir que refaçam o orçamento estimativo de preços, para atestar sua correção. Natural que o gestor desse nível hierárquico confie nos pareceres técnicos a ele submetidos.
Orçamento estimativo é peça técnica elaborada por profissional com habilitação específica para esse mister, cuja produção requer o manejo de técnicas próprias das áreas de engenharia e orçamentação de obra. Por essa razão, o acerto ou desacerto dos preços orçados não pode ser percebido, em rápida análise, pelos gestores envolvidos no processo de licitação e contratação do empreendimento ou mesmo por profissionais da área.
A correção do orçamento estimativo somente pode ser aferida pela aplicação das técnicas orçamentárias próprias, associada à pesquisa de preços dos insumos necessários à consecução dos serviços. Esse trabalho não é rápido; consome, em alguns casos, meses de trabalho de diversos profissionais especializados.
Assim, não é razoável exigir das autoridades responsáveis pela abertura e homologação do certame e assinatura do contrato que refaçam pessoalmente o orçamento estimativo, para atestar sua correção. Tal agir não se coaduna com as competências desse nível gerencial.
De igual sorte, não se pode exigir que os responsáveis pela medição e pagamento dos serviços realizados revisem o orçamento estimativo, para aferir seu acerto, porque tal representaria a inviabilização da atividade de acompanhamento e fiscalização do empreendimento. O eventual desacerto das composições e preços dos serviços, no mais das vezes, não é de fácil percepção para os agentes que com eles lidam. 
Nessa linha, não se admite que a auditoria de obras conduzida pelo Tribunal ignore o orçamento estimativo do objeto fiscalizado, para fixar a responsabilidade pelo dano, mesmo no caso em que o superfaturamento é obtido a partir dos preços contratuais e não daqueles assentados na peça orçamentária, porque não se pode, a rigor, imputar a responsabilidade pelo dano aos administradores que legitimamente confiaram na fidedignidade do orçamento, nos casos em que o sobrepreço está assentado no orçamento estimativo e os preços contratados são iguais ou inferiores aos nele indicados.
[...]
82.	Desse modo, considerando-se a posição gerencial ocupada pelo Sr. Tonini (Diretor Presidente do Sesc) , aliada às suas tomadas de decisão após consulta aos órgãos jurídicos e técnicos do Sesc, e considerando-se, ainda, a participação do Departamento Nacional do Sesc na tomada de decisão envolvendo o processo licitatório e a contratação das obras, entende-se razoável acolher suas alegações de defesa referentes aos sobrepreços verificados.
83.	De outra sorte, a construtora Aspam não conseguiu desincumbir-se do ônus de demonstrar a inexistência do sobrepreço apontado, limitando-se aos argumentos de que os preços estariam de acordo com os preços referenciais da secretaria estadual de obras do Pará.      
EXAME - formalização de termos aditivos sem detalhamento orçamentário 
84.	No tocante à autorização do Sr. Tonini para a formalização dos termos aditivos 2, 3 e 4 referentes à obra do SESC/Castanhal, no valor total de R$ 2.298.517,88, e do 1º termo aditivo referente à obra do SESC/Marabá, no valor de R$ 745.714,67, com detalhamento deficiente dos itens adicionados, vale lembrar que o art. 6º, incisos IX e X; art. 7º, § 2º, inciso II; art. 7º, § 4º; e art. 65, inciso I, alínea 'b', todos da Lei 8.666/1993, exigem que os orçamentos sejam detalhados em planilhas que expressem a composição de todos os seus custos unitários.
85.	Nesse sentido, houve flagrante ofensa legal nos três aditivos firmados na obra do Sesc Castanhal, os quais remontam o valor de R$ 2.298.517,88 em serviços orçados em 'verba' ou 'unidade' (peça 20, p. 1) . 
86.	O mesmo observa-se no aditivo firmado na obra de Marabá, o qual contém R$ 745.714,67 em serviços orçados de modo genérico como 'adequação/revisão', sem que se compreenda, ao certo, a dimensão exata dos serviços de cada item. 
87.	É verdade que o Sr. Tonini autorizou os aditivos (peça 22, p. 10, p. 16, e p. 24; peça 27, p. p. 40) após manifestação do setor jurídico e da área técnica, o que pesa a seu favor. Por outro lado, diferentemente dos preços em desacordo com o mercado, a irregularidade referente a itens orçados como verbas ou unidades, sem o devido detalhamento, é de fácil percepção e seria algo exigível, mesmo de um gestor da alta hierarquia do Sesc, como é o caso do Sr. Tonini.
88.	Desse modo, entende-se que o Sr. Carlos deva ser responsabilizado pelos aditivos contratuais firmados sem o devido detalhamento de seus serviços. Pensar de modo contrário seria reduzir a função do Diretor Presidente da entidade, tornando-o um mero cumpridor de formalidades, isentando-o de qualquer responsabilidade pelos atos praticados em desconformidade legal.
CONCLUSÃO
89.	Considerando-se as alegações ofertadas, e em decorrência dos laudos periciais apresentados, propõe-se o afastamento do débito apontado em relação às obras do Sesc Ananindeua e da Escola Sesc Castanhal.
90.	De outra sorte, no tocante à obra de Marabá, propõe-se a manutenção integral do débito em relação aos serviços pagos e não executados, ou executados em desconformidade com o contratado, responsabilizando solidariamente a construtora Aspam e o engenheiro fiscal Marcos Mácola. 
91.	No tocante à obra do Sesc Castanhal, em relação aos serviços pagos e não executados, ou executados em desconformidade com o contratado, propõe-se o acolhimento parcial das alegações apresentadas, reduzindo o débito imputado, conforme peça 122, e responsabilizando solidariamente a construtora Aspam e o engenheiro fiscal Marcos Mácola pelo saldo remanescente. 
92.	Em relação ao sobrepreço verificado nas obras de Marabá e Sesc Castanhal, mantém-se o débito imputado, responsabilizando a construtora Aspam pelos montantes levantados.
93.	Finalmente, em relação à contratação de termos aditivos nas obras de Marabá e Sesc Castanhal sem o devido detalhamento da planilha orçamentária, propõe-se a rejeição das razões de justificativa apresentadas pelo Sr. Tonini, aplicando-lhe a multa prevista no art. 58, inciso I, da Lei 8.443/1992.
PROPOSTA DE ENCAMINHAMENTO
94.	Diante do exposto, submetem-se os autos à consideração superior, propondo:
a) 	rejeitar parcialmente as alegações de defesa apresentadas pelo Sr. Marcos de Almeida Mácola, CPF XXX.966.932-XX, e pela empresa Aspam Construções e Serviços Ltda., CNPJ 83.337.014/0001-22;
b)	acolher as alegações de defesa e rejeitar as razões de justificativa apresentadas pelo Sr. Carlos Marx Tonini, CPF XXX.566.032-XX;
c)	julgar irregulares as contas do Sr. Marcos de Almeida Mácola, CPF XXX.966.932-XX, e da empresa Aspam Construções e Serviços Ltda., CNPJ 83.337.014/0001-22, com fundamento nos arts. 1º, inciso I, 16, inciso III, alínea 'c', 19, caput, e 23, inciso III, da Lei 8.443/1992 c/c com os arts. 1º, inciso I, 209, inciso III, 210 e 214, inciso III, do RI/TCU, condenando-os, em solidariedade, ao pagamento das importâncias a seguir especificadas e fixando-lhes o prazo de 15 (quinze) dias para que comprovem perante este Tribunal, em respeito ao art. 214, inciso III, alínea 'a', do RI/TCU, o recolhimento da dívida aos cofres do Serviço Social do Comércio no estado do Pará (SESC/PA) ,  atualizadas monetariamente e acrescidas de juros de mora calculados a partir das datas indicadas até a data do efetivo recolhimento e com o abatimento de valores acaso já satisfeitos, nos termos da legislação vigente:
Quantificação do débito (peça 123) :
	Data da ocorrência
	Valor original (R$) 

	30/9/2010
	580.094,52

	31/10/2010
	2.058.834,80

	Valor atualizado até 17/7/2015
	R$ 3.642.683,31  

d)	condenar a  empresa Aspam Construções e Serviços Ltda., CNPJ 83.337.014/0001-22 ao pagamento das importâncias a seguir especificadas e fixando-lhe o prazo de 15 dias para que comprove perante este Tribunal, em respeito ao art. 214, inciso III, alínea 'a', do RI/TCU, o recolhimento da dívida aos cofres do Serviço Social do Comércio no estado do Pará (SESC/PA) , pelo recebimento de serviços com sobrepreço, atualizadas monetariamente e acrescidas de juros de mora calculados a partir das datas indicadas até a data do efetivo recolhimento e com o abatimento de valores acaso já satisfeitos, nos termos da legislação vigente:
Quantificação do débito (peça 124) :
	Data da ocorrência
	Valor original (R$) 

		30/9/2010	
	520.754,36

	31/10/2010
	417.821,24

	Valor atualizado até 17/7/2015
	R$ 1.297.527,29 

e)	aplicar, com fundamento no art. 57 da Lei 8.443/1992 c/c o art. 267 do RI/TCU, multa individual ao Sr. Marcos de Almeida Mácola, CPF XXX.966.932-XX, e à empresa Aspam Construções e Serviços Ltda., CNPJ 83.337.014/0001-22, fixando o prazo de 15 dias, a partir da notificação, para que, nos termos do art. 214, inciso III, alínea 'a', do RI/TCU, comprovem perante este Tribunal o recolhimento aos cofres do Tesouro Nacional do valor atualizado monetariamente desde a data do acórdão que vier a ser proferido até a data do efetivo recolhimento, se for pago após o vencimento, na forma da legislação em vigor.
f) 	aplicar, com fundamento no art. 58, inciso I, da Lei 8.443/1992 c/c o art. 268, inciso I, do RI/TCU, multa individual ao Sr. Carlos Marx Tonini, CPF XXX.566.032-XX, fixando o prazo de 15 dias, a partir da notificação, para que, nos termos do art. 214, inciso III, alínea 'a', do Regimento Interno do TCU, comprove perante este Tribunal o recolhimento aos cofres do Tesouro Nacional do valor atualizado monetariamente desde a data do acórdão que vier a ser proferido até a data do efetivo recolhimento, se for pago após o vencimento, na forma da legislação em vigor.
g) 	autorizar, desde logo, a cobrança judicial das dívidas nos termos do art. 28, inciso II, da Lei 8.443/1992 c/c o art. 219, inciso II, do RI/TCU, caso não atendida a notificação.
h)	autorizar, desde logo, com fundamento no art. 26 da Lei 8.443/1992 c/c o art. 217 do RI/TCU, caso seja do interesse dos responsáveis, o parcelamento da dívida em até 36 (trinta e seis) parcelas, incidindo sobre cada uma, corrigida monetariamente, os juros de mora devidos, sem prejuízo de alertá-los de que, caso optem por essa forma de pagamento, a falta de comprovação do recolhimento de qualquer parcela implicará o vencimento antecipado do saldo devedor, nos termos do art. 26, parágrafo único, da Lei 8.443/1992 c/c o art. 217, § 2º, do RI/TCU.
i)	encaminhar cópia da deliberação que vier a ser proferida, bem como do relatório e do voto que a fundamentarem, ao Procurador-Chefe da Procuradoria da República no Pará, nos termos do § 3º do art. 16 da Lei 8.443/1992 c/c o § 7º do art. 209 do RI/TCU, para adoção das medidas que entender cabíveis."
2.	Por meio de parecer à peça 128, o membro do Ministério Público junto ao TCU anuiu à proposta da unidade técnica e fez observações complementares, conforme segue:
"Trata-se de tomadas de contas especial instaurada em obediência ao Acórdão 3384/2014-TCU-Segunda Câmara, para apurar possíveis irregularidades na execução de obras contratadas pelo Serviço Social do Comércio no Estado do Pará (Sesc/PA) em suas unidades nos municípios de Ananindeua, Castanhal e Marabá.
No período de 30/1/2014 a 11/4/2014, desenvolveu-se Auditoria de conformidade na Administração Regional do Sesc/PA, com o objetivo de avaliar a regularidade de processos licitatórios promovidos pela entidade nas Concorrências 27/2008, em Marabá (peça 42) ; 1/2009, em Castanhal (peça 40) ; 3/2010, em Ananindeua (peça 39) ; e 4/2010, na Escola Castanhal (peça 41) ; além dos contratos deles decorrentes.
Segundo o relatório de auditoria, o volume de recursos fiscalizados alcançou o montante de R$ 22.321.382,06, distribuídos da seguinte maneira: Sesc/Castanhal, R$ 11.669.166,32; Escola de Ensino Fundamental Sesc/Castanhal, R$ 2.223.788,11; Sesc/Ananindeua, R$ 3.864.118,14; Sesc/Marabá, R$ 4.564.309,49. Esses valores consideram alterações nos valores dos contratos inicialmente firmados.
Como resultado da fiscalização, a equipe técnica apontou débito de R$ 1.345.434,90 (valor histórico) , resultante de sobrepreço nas obras de Castanhal e Marabá, e de R$ 7.139.816,94 (valor histórico) , resultante do pagamento de serviços não executados nas obras de Ananindeua, Castanhal e Marabá. 
Verificou-se, ainda, a existência de termos aditivos firmados nas obras de Castanhal e Marabá, no montante de R$ 3.044.232,55, sem o devido detalhamento dos serviços acrescidos.
O Acórdão 3384/2014-TCU-Segunda Câmara autorizou a realização de citações e audiência (peça 2, p. 21-23; peças 89, 90, 91, 98) , que foram respondidas (peças 101-116, 119, 120, 121) e analisadas pela Secex/PA (peça 125) .
Retomando o histórico das obras em análise, o Sesc/PA ajuizou na justiça estadual ações cautelares de produção antecipada de provas, em decorrência de desavenças ocorridas nas obras da unidade operacional Sesc/Ananindeua e na Escola de Ensino Fundamental de Castanhal.
Em Ananindeua, a equipe de engenharia do Sesc afirmou que houve supressão de churrasqueiras, quadras, barracas de apoio, quadra coberta, arquibancadas do campo de futebol, entre outros serviços não executados, incluindo-se nos serviços a construção de dois blocos de salas de aula (peça 2, p. 7) .
Na obra da Escola de Ensino Fundamental de Castanhal, a equipe de engenharia do Sesc, relatou que, entre outros serviços em desacordo com o projeto licitado, houve supressão do anfiteatro e do ginásio de esportes, além da execução da piscina e da biblioteca em dimensões inferiores à projetada.
Porém, presumindo-se que os laudos periciais realizados no escopo de processos que correm na 3ª e 12ª Varas Cíveis de Belém, em relação à obra da Escola de Ensino Fundamental do Sesc Castanhal (peça 110, p. 60-86) e à obra de Ananindeua (peça 107, p. 118-411) , foram elaborados por profissionais capacitados e imparciais, de modo a refletir com razoável certeza a realidade dos fatos, entende-se que esses laudos podem ser acolhidos para a análise das irregularidades levantadas, como realizado pela unidade técnica, afastando a irregularidade de pagamentos indevidos nas obras de Ananindeua e da Escola de Ensino Fundamental de Castanhal e reduzindo o débito inicialmente calculado em relação a serviços com sobrepreço.
Em relação às obras do Sesc Castanhal, objeto de contrato assinado em 3/6/2009 pelo valor de R$ 7.781.311,34 (peça 104, p. 30-43) , após 4 termos aditivos a obra passou a custar R$ 11.669.166,32 aos cofres do Sesc, acréscimo de 49,96% no valor original no contrato, valendo-se da possibilidade de acréscimos de até 50% em reformas, art. 65, § 1º de Lei 8666/93.
O objeto do contrato previu 'Reforma e ampliação da Unidade Operacional do Sesc Castanhal/PA, constituída de adaptação e ampliação do bloco sede, construção de academia de ginástica e cobertura da quadra poliesportiva, bem como reforma do parque aquático e do ginásio de esportes'.
O 2º aditivo, firmado em 12/2/2010, acrescendo ao contrato serviços no valor de R$ 2.308.238,38, equivalente a 30% do valor inicial, possui objeto que previu que 'ficam acrescidos ao objeto deste contrato os serviços de Reforma do edifício Sede, Academia e Parque Aquático para a Unidade Operacional do Sesc Castanhal/PA'.
Comparando-se ambos os objetos, percebe-se indícios de sobreposição de serviços entre o objeto inicialmente pactuado e aquele do 2º termo aditivo, firmado 8 meses após a assinatura do contrato. 
Também o 3º aditivo, firmado em 19/5/2010, acrescendo ao contrato serviços no valor de R$ 1.212.449,26, equivalente a 15,6% do valor inicial, possui objeto que previu que 'ficam acrescidos ao objeto deste contrato os serviços de Reforma do edifício Sede, Academia e Parque Aquático para a Unidade Operacional do Sesc Castanhal/PA'.
Analisando-se as planilhas orçamentárias desses aditivos, nota-se que foram acrescidos e suprimidos serviços e quantitativos da planilha original, porém, sem adequada especificação no objeto dos aditivos, ficando prejudicado o julgamento da existência de sobreposição de serviços, a não ser em relação à estrutura metálica para a cobertura de quadra, discutido mais adiante no presente parecer.
Também não foram trazidos aos autos elementos que evidenciassem a necessidade de tais alterações do objeto, considerações em relação à qualidade do projeto básico elaborado, uma vez que foi substancialmente alterado em curto espaço de tempo, ou qualquer análise sobre a manutenção do desconto obtido no momento da licitação por ocasião dos aditivos firmados.
Tampouco foram localizadas análises para verificar a ocorrência da prática conhecida por 'jogo de planilha', uma vez que as alterações contratuais foram significativas em relação ao valor inicialmente pactuado (acréscimo de 49,96%) .
Os elementos acima citados poderiam evidenciar diligência do fiscal das obras e da contratada por ocasião das alterações contratuais ocorridas.
Ainda em relação ao Sesc/Castanhal, a planilha inicial de obras no edifício Sede previu o valor de R$ 3.415.751,01 (peça 103, p. 11-13) , a do Parque Aquático, de R$ 1.665.662,85 (peça 103, p. 47-48, e peça 102, p. 1) , a do Ginásio, de R$ 1.189.488,89 (peça 102, p. 15-17) , e a da Academia, o valor de R$ 543.878,88 (peça 102, p. 34-35) . 
Somando-se estes valores, tem-se o total de R$ 6.814.781,63, de modo que restam R$ 966.529,71 para completar o valor do contrato, de R$ 7.781.311,34 (peça 26, p. 1) . 
A unidade técnica entendeu que este valor restante se refere à planilha 'Orçamento estrutura metálica', composta de serviços preliminares, fundações, estrutura metálica e cobertura, pintura, impermeabilização, instalação elétrica, instalação de drenagem pluvial e limpeza final, no valor total de R$ 963.294,44 (peça 53, p. 17-18) , que difere do valor acima em apenas R$ 3.235,27. 
Os serviços de estrutura metálica estão previstos para a execução da cobertura do edifício Sede (peça 103, p. 12) , no valor total de R$ 757.814,79; do Parque Aquático (peça 103, p. 48) , no valor total de R$ 710.300,33 (valor diferente do apontado pela equipe técnica por ser necessário descontar a estrutura de cobertura em madeira) ; e na planilha de orçamento de estrutura metálica (peça 53, p 17-18) , no valor de R$ 963.294,44.
Especificamente na planilha orçamentária do Parque Aquático, causa estranheza a existência de item chamado 'Estrutura metálica cobertura da quadra', que adiciona à cobertura do parque aquático, prevista para ser executada parte em estrutura metálica e outra parte em estrutura de madeira, uma área de 1.485,63 m² em estrutura metálica para a cobertura de uma quadra (peça 53, p. 21) .
Já na planilha intitulada 'Orçamento - estrutura metálica', está prevista a cobertura de uma área de 1.041 m² em estrutura metálica, pelo valor de R$ 627.202,80 (peça 53, p. 17) .
Como nas alegações de defesa apresentadas pela Aspam Construções e Serviços Ltda. e pelo Sr. Marcos de Almeida Mácola não há elementos que afastem a tese levantada pela equipe de auditoria de que os serviços acima citados estejam sobrepostos nas planilhas orçamentárias, concordo com a unidade técnica quando defende que a estrutura metálica do Parque Aquático (peça 53, p. 21; peça 116, p. 33) corresponde ao item 3 da planilha 'Orçamento - estrutura metálica', no valor de R$ 627.202,80, de modo que o valor de R$ 693.789,21 não possui serviço correspondente.
Deve ser impugnado o valor presente na planilha orçamentária do Parque Aquático, de R$ 693.789,21, uma vez que o item 'Estrutura metálica cobertura da quadra' é estranho ao orçamento em que se insere, sendo possível verificar outros itens de cobertura na mesma seção da planilha orçamentária. 
Em relação à alegação da construtora de que na obra do Sesc Castanhal houve aumento no valor do contrato porque utilizou telhas de qualidade superior e que os pilares foram executados em concreto, ao invés de aço, por questões de segurança dos usuários e em decorrência da ação dos ventos, não foram trazidos aos autos os termos aditivos que formalizaram tais alterações.
Nesse contexto, deve-se ponderar que estruturas em aço possuem um custo direto, em geral, de 10% a 20% superior às estruturas em concreto (segundo diversos artigos da Pini na internet, comparando estruturas metálica e em concreto) , mas apresentam vantagens como menor peso, possibilitando a utilização de fundações mais leves, menor tempo de execução, entre outras, o que não permite afirmar qual das duas estruturas teria preço mais elevado sem uma análise dos projetos.
Assim, como não foram trazidos aos autos estudos que comprovassem a necessidade de alteração do projeto estrutural inicialmente aprovado, tampouco as planilhas orçamentárias que comprovassem a alteração nos custos para as modificações realizadas, com valores das novas telhas e da estrutura de suporte, concordo com a unidade técnica no sentido de considerar que as supostas alterações realizadas não tiveram impacto no orçamento inicial da obra, mantendo-se as demais irregularidades levantadas pela unidade técnica do TCU.
Em relação ao sobrepreço apontado, concordo com a unidade técnica em considerar que Sr. Tonini (Diretor Presidente do Sesc) agiu com o zelo possível à sua posição hierárquica no Sesc/PA, acolhendo suas alegações de defesa referentes ao sobrepreço, e rejeitando os argumentos trazidos pela contratada em relação à mesma irregularidade.
Com relação aos itens sem detalhamento em aditivos firmados, também concordo com a unidade técnica no sentido de que houve flagrante ofensa legal nos três aditivos firmados na obra do Sesc Castanhal, os quais remontam o valor de R$ 2.298.517,88 em serviços orçados em 'verba' ou 'unidade' (peça 20, p. 1) .
O mesmo observa-se no aditivo firmado na obra de Marabá que contém R$ 745.714,67 em serviços orçados de modo genérico como 'adequação/revisão', sem o adequado detalhamento dos itens, tampouco análises sobre sua necessidade ou sobre a manutenção do desconto inicialmente obtido.
Ante o exposto, manifesto-me, em essência, em consonância com a proposição apresentada pelo titular da Secex/PA à peça 127, no sentido de:
	a) julgar irregulares as contas do Sr. Marcos de Almeida Mácola, CPF XXX.966.932-XX, condenando-o solidariamente à empresa Aspam Construções e Serviços Ltda., CNPJ 83.337.014/0001-22, ao recolhimento do débito especificado a seguir, pelo pagamento de serviços não executados ou não contratados, além da aplicação de multas individuais à empresa e ao responsável (art. 57 da Lei 8.443/1992 c/c o art. 267 do RI/TCU) :
Quantificação do débito (peça 123) :
	Data da ocorrência
	Valor original (R$) 

	30/9/2010
	580.094,52

	31/10/2010
	2.058.834,80

	b) condenar a empresa Aspam Construções e Serviços Ltda., CNPJ 83.337.014/0001-22 ao recolhimento do débito especificado a seguir, pelo recebimento de serviços com sobrepreço, e ao pagamento de multa individual (art. 57 da Lei 8.443/1992 c/c o art. 267 do RI/TCU) :
Quantificação do débito (peça 124) :
	Data da ocorrência
	Valor original (R$) 

		30/9/2010	
	520.754,36

	31/10/2010
	417.821,24

	c) aplicar ao Sr. Carlos Marx Tonini, CPF XXX.566.032-XX, multa individual, em decorrência da formalização de termos aditivos sem detalhamento orçamentário adequado, com fundamento no art. 58, inciso I, da Lei 8.443/1992 c/c o art. 268, inciso I, do RI/TCU."
3.	Vindo os autos ao meu Gabinete, identifiquei o emprego concomitante de duas metodologias distintas para a apuração dos pagamentos de serviços não executados. Diante disso, por meio de Despacho à peça 129, restitui o processo à unidade técnica de origem para que uniformizasse a sua análise acerca do possível débito concernente aos serviços não executados (ou executados em desacordo com as disposições contratuais) , sob pena de insegurança jurídica ao se facultar a utilização de dois métodos distintos para situações análogas em um mesmo processo, ou reformulasse a sua proposta, se fosse o caso, uma vez justificada a inviabilidade no atendimento à providência anterior.
4.	Em instrução às peças 130-132, a Secex/PA alegou limitações de recursos humanos e tecnológicos e reencaminhou os autos para a Segecex, com fundamento no Memorando-Circular 60/2006-Segecex c/c o art. 10 da Portaria Segecex 2/2010, para que fosse avaliada a oportunidade e a conveniência de a Secretaria de Fiscalização de Infraestrutura Urbana (SeinfraUrbana) dar prosseguimento ao feito. 
5. 	A proposta foi acolhida pela Segecex e, mediante instrução à peça 135, transcrita a seguir, o auditor da SeinfraUrbana deu cumprimento aos termos do meu Despacho, o qual contou com a anuência do corpo dirigente da unidade (peças 136-137) e do membro do Parquet de Contas, que se manifestou por meio de parecer singelo (peça 139) .
"INTRODUÇÃO
1.	Cuidam os autos de Tomada de Contas Especial instaurada em decorrência de determinação prolatada no Acórdão 3384/2014-TCU-Segunda Câmara, de 15/7/2014 e referente a débito nas obras executadas no Serviço Social do Comércio no estado do Pará (SESC/PA) , em desfavor dos Srs. Carlos Marx Tonini, Presidente do Conselho Deliberativo do Sesc Pará no período de 1/3/2004 a 1/3/2014, e Marcos de Almeida Mácola, engenheiro fiscal das obras do Sesc à época dos fatos, no período de 30/4/2009 até 31/7/2011, bem como da empresa Aspam Construções e Serviços Ltda., empresa contratada para executar os contratos Castanhal/2009, Marabá/2009, Ananindeua/2010 e Escola/2011, em razão de constatação de sobrepreço e de existência de serviços pagos e não executados.
HISTÓRICO 
2.	Foi realizada auditoria na Administração Regional do Sesc no Estado do Pará, no período compreendido entre 30/1/2014 e 11/4/2014, cujo objetivo foi avaliar a regularidade dos processos licitatórios promovidos pelo SESC-PA, concorrências 27/2008, 27/2009, 1/2009, 3/2010 e 4/2010 e dos contratos delas decorrentes. As razões que motivaram a fiscalização foram as informações contidas em relatório e parecer do Conselheiro-Relator do Sesc-Departamento Nacional acerca de irregularidades detectadas em auditoria realizada na Administração Regional do Sesc no Estado do Pará.
3.	Na ocasião, o processo foi convertido em Tomadas de Contas Especial, tendo em vista a apuração dos seguintes débitos em valores históricos: R$ 1.345.434,90, resultante de sobrepreço nas obras de Castanhal e Marabá, e de R$ 7.139.816,94, resultante do pagamento de serviços não executados nas obras de Ananindeua, Castanhal e Marabá. Verificou-se, ainda, a existência de termos aditivos firmados nas obras de Castanhal e Marabá, no montante de R$ 3.044.232,55, sem o devido detalhamento dos serviços acrescidos. 
4.	Foram promovidas as respectivas citações e audiência dos responsáveis, autorizadas no Acórdão 3384/2014-TCU-Segunda Câmara, nos seguintes termos:
	a) citação solidária do Sr. Carlos Marx Tonini e da empresa Aspam Construções e Serviços Ltda. em decorrência de sobrepreço, no valor total de R$ 1.345.434,90, verificado nas obras de reforma e ampliação do Sesc:
	a.1) Sesc Escola Castanhal - R$ 406.859,30 (31/7/2011) 
	a.2) Sesc Marabá - R$ 520.754,36 (30/9/2010) 
	a.3) Sesc Castanhal - R$ 417.821,24 (31/10/2010) 
	b) citação solidária do Sr. Marcos de Almeida Mácola e da empresa Aspam Construções e Serviços Ltda, em decorrência de serviços pagos e não executados no valor total de R$ 7.139.816,94, nas obras de reforma e ampliação do Sesc:
	b.1) Sesc Ananindeua - R$ 2.343.067,80 (31/7/2011) 
	b.2) Sesc Marabá - R$ 580.094,52 (30/9/2010) 
	b.3) Sesc Escola Castanhal - R$ 897.418,28 (31/7/2011) 
	b.4) Sesc Castanhal - R$ 3.319.236,34 (31/10/2010) 
	c) audiência do Sr. Carlos Marx Tonini em decorrência dos aditivos firmados para as obras do Sesc em Castanhal e Marabá sem o devido detalhamento dos serviços contratados, nos seguintes montantes:
	c1) Aditivos do Sesc Castanhal: R$ 2.298.517,88;
	c2) Aditivo do Sesc Marabá: R$ 745.714,67.
5.	Apresentadas as alegações de defesa e razões de justificativas pelos responsáveis, foi promovido o exame técnico pela Secex/PA (peça 125, pg. 37 a 88) , o qual em resumo, concluiu pelo seguinte:
	a) Sobrepreço: A Secex/PA acolheu as alegações de defesa apresentadas pelo Sr. Tonini, Diretor Presidente do Sesc/PA, referentes aos sobrepreços verificados e manteve a responsabilidade da empresa Aspam. 
	b) Pagamentos de serviços pagos e não executados ou executados sem amparo contratual
	b1) Obras de Ananindeua e da Escola Sesc Castanhal: após análise feita, entendeu-se que os laudos judiciais apresentados pela empresa deveriam ser acolhidos, de modo a afastar a irregularidade de pagamentos indevidos nas obras.
	b2) Obras do Sesc Marabá: a unidade técnica do TCU, após análise das alegações apresentadas, manteve o entendimento firmado inicialmente, ou seja, manteve o débito de R$ 580.094,52 (valor histórico de 30/9/2010) .
	b3) Obra do Sesc Castanhal: alguns argumentos apresentados pela defesa foram acolhidos, e propôs-se o acolhimento parcial das alegações apresentadas, reduzindo o débito imputado de R$ 3.319.236,34 para R$ 2.655.896,90 (peça 122) .
	c) Formalização de termos aditivos sem detalhamento orçamentário: não foram elididas as irregularidades e, portanto, foi mantida a responsabilização pelos aditivos contratuais firmados sem o devido detalhamento de seus serviços.
6.	Tendo em vista o exame efetuado, a Secex/PA alvidrou a seguinte proposta de encaminhamento, no tocante ao débito encontrado:
a) rejeitar parcialmente as alegações de defesa apresentadas pelo Sr. Marcos de Almeida Mácola, CPF XXX.966.932-XX, e pela empresa Aspam Construções e Serviços Ltda., CNPJ 83.337.014/0001-22;
b) acolher as alegações de defesa e rejeitar as razões de justificativa apresentadas pelo Sr. Carlos Marx Tonini, CPF XXX.566.032-XX;
c) julgar irregulares as contas do Sr. Marcos de Almeida Mácola, CPF XXX.966.932-XX, e da empresa Aspam Construções e Serviços Ltda., CNPJ 83.337.014/0001-22, com fundamento nos arts. 1º, inciso I, 16, inciso III, alínea 'c', 19, caput, e 23, inciso III, da Lei 8.443/1992 c/c com os arts. 1º, inciso I, 209, inciso III, 210 e 214, inciso III, do RI/TCU, condenando-os, em solidariedade, ao pagamento das importâncias a seguir especificadas e fixando-lhes o prazo de 15 (quinze) dias para que comprovem perante este Tribunal, em respeito ao art. 214, inciso III, alínea 'a', do RI/TCU, o recolhimento da dívida aos cofres do Serviço Social do Comércio no estado do Pará (SESC/PA) ,  atualizadas monetariamente e acrescidas de juros de mora calculados a partir das datas indicadas até a data do efetivo recolhimento e com o abatimento de valores acaso já satisfeitos, nos termos da legislação vigente:
Quantificação do débito (peça 123) :
	Data da ocorrência
	Valor original

	30/9/2010
	R$ 580.094,52

	31/10/2010
	R$ 2.058.834,80

	Valor atualizado até 17/7/2015
	R$ 3.642.683,31

d) condenar a  empresa Aspam Construções e Serviços Ltda., CNPJ 83.337.014/0001-22 ao pagamento das importâncias a seguir especificadas e fixando-lhe o prazo de 15 dias para que comprove perante este Tribunal, em respeito ao art. 214, inciso III, alínea 'a', do RI/TCU, o recolhimento da dívida aos cofres do Serviço Social do Comércio no estado do Pará (SESC/PA) , pelo recebimento de serviços com sobrepreço, atualizadas monetariamente e acrescidas de juros de mora calculados a partir das datas indicadas até a data do efetivo recolhimento e com o abatimento de valores acaso já satisfeitos, nos termos da legislação vigente:
Quantificação do débito (peça 124) :
	Data da ocorrência
	Valor original

	30/9/2010
	R$ 520.754,36

	31/10/2010
	R$ 417.821,24

	Valor atualizado até 17/7/2015
	R$ 1.297.527,29

7.	O Representante do Ministério Público junto ao TCU manifestou-se em consonância com a proposição apresentada pela Secex/PA (peça 128) .
8.	O Ministro-Relator, em despacho (peça 129) , asseverou o seguinte entendimento:
	Verifico, desde logo, no tocante ao suposto débito por serviços não executados ou executados em desacordo com o previsto nos contratos, que a Secex/PA assume dois critérios distintos para a cálculo do dano, um próprio e outro validado nos processos judiciais referentes às ações cautelares ajuizadas pelo Sesc/PA em face da sociedade empresária Aspam Construções e Serviços Ltda.:
	a) confronto entre os quantitativos previstos no contrato (medidos integralmente) e os quantitativos constatados in loco para os mesmos itens (averiguação física limitada aos itens originais do contrato) ;
	b) levantamento dos quantitativos de todos os serviços e equipamentos entregues e realizados pela contratada, a partir de projetos, orçamentos e diários de obras, entre outros documentos (averiguação física não limitada aos itens originais do contrato) ;
2.	O primeiro (alínea 'a') , aplicável aos contratos relativos às obras de Marabá e Castanhal, resulta em dano aos cofres do Sesc/PA, segundo análise efetuada pela unidade técnica. O segundo (alínea 'b') , aplicável aos contratos das obras de Ananindeua e Escola Castanhal, resulta na elisão do débito uma vez evidenciado crédito em favor da contratada. 
3.	À primeira vista, o segundo critério é o que mais parece se harmonizar ao princípio da verdade material, por abarcar os itens efetivamente executados pela contratada, segundo registros em diários de obras, e não apenas os previstos nos orçamentos dos contratos. 
9.	Tendo em vista o entendimento supra, o Relator restituiu o processo à Secex/PA, para que: 
 (...) uniformize a sua análise acerca do possível débito concernente aos serviços não executados (ou executados em desacordo com as disposições contratuais) , sob pena de insegurança jurídica ao se facultar a utilização de dois métodos distintos para situações análogas em um mesmo processo, ou reformule a sua proposta, se for o caso, uma vez justificada a inviabilidade no atendimento à providência anterior.
10.	A Secex/PA, por sua vez, se manifestou no sentido de que se alinhava com o entendimento do Relator quanto à adoção do segundo critério de cálculo de dano (alínea b do primeiro parágrafo da peça 129, transcrito no parágrafo anterior) tendo em vista a grave desordem administrativa verificada no Sesc/PA, no entanto, enfatizou que não dispunha  de recursos humanos e tecnológicos para promover o devido levantamento dos quantitativos executados, uma vez que tal iniciativa demandaria a análise dos projetos, orçamentos, diários de obra e a realização de medições em obras concluídas há mais de cinco anos, da forma como foi feito na avaliação judicial. Por isso, propôs o encaminhamento do processo à SeinfraUrbana para a realização dos referidos levantamentos (peça 132) .
11.	A Segecex, mediante despacho do Secretário-Geral Adjunto de Controle Externo, encaminhou o processo à Coinfra para que se manifestasse quanto à viabilidade e à forma de atendimento do pleito da Secex/PA. Com a extinção da Secex/PA esse processo foi transferido para responsabilidade da SeinfraUrbana.
EXAME TÉCNICO
12.	Em atenção à solicitação do Ministro Relator, qual seja, uniformizar as metodologias de análise das quatro obras em questão, preliminarmente é necessário realizar verificação da viabilidade de atendimento da determinação. Para tanto, será feita uma breve revisão das análises que apontaram superfaturamento e dos fatos processuais seguintes. Adiante será realizada uma análise do momento processual e da viabilidade de atendimento integral à determinação.    
13.	Primeiramente é importante revisar como foi feita a análise inicial do superfaturamento apontado.
14.	Nas obras do Sesc Ananindeua e Escola Castanhal, a equipe de fiscalização partiu de um levantamento realizado pela equipe de engenharia do próprio Sesc. Nesses levantamentos foi encontrado o pagamento de serviços não executados. Fato que levou o Sesc a ajuizar, na justiça, ação cautelar de produção antecipada de provas. 
15.	Na obra de Ananindeua, levantamento feito pelo Sesc apontou pagamentos por serviços não realizados no valor de R$ 1.273.748,42 (peça 2, p. 7) . Por sua vez, a equipe de auditoria do TCU, após analisar esse levantamento, realizar visitas ao local e analisar as planilhas orçamentárias, apontou que o superfaturamento decorrente de pagamentos de serviços não realizados era na verdade da ordem de R$ 2.343.067,80 (peça 2, p. 9) .
16.	Entretanto, ao contrário do apontado pelo Sesc e pela equipe do TCU, perícia realizada no âmbito da ação cautelar (peça 107, p. 118-411) apontou saldo favorável à contratada no valor de R$ 457.893,54. O valor total pago para a Aspam nesse contrato foi R$ 3.845.666,22.
17.	Já na obra do Sesc Castanhal Escola, o levantamento realizado pelo Sesc apontou pagamento de serviços não realizados no valor de R$ 538.716,87 (peça 2, p. 10) . A equipe de auditoria, após verificar esse levantamento, realizar visita ao local e analisar as planilhas orçamentárias, apontou superfaturamento de serviços não executados no montante de R$ 897.418,28 (peça 2, p. 11) . 
18.	Por sua vez, a perícia realizada no âmbito do processo judicial apontou que a Aspam tem saldo contratual a receber de no valor de R$ 30.101,90 (peça 110, p. 60-86) , já considerando a garantia contratual fornecida. O valor pago à contratada nessa obra foi R$ 2.148.159,84 (peça 125, p. 6) .
19.	A grande diferença encontrada nas análises dos valores executados nas obras do Sesc Ananindeua e Escola Castanhal pode ser explicada por alguns motivos, quais sejam: falha na primeira análise feita pelo Sesc; grandes alterações contratuais não registradas; falta de projetos as built (como construído) ; falta de análise de toda a documentação de acompanhamento do projeto (diários de obras, atas de reuniões, etc) ; e/ou serviços executados sem previsão contratual com acertos verbais com a equipe de fiscalização.
20.	No que concerne às obras do Sesc Marabá e Castanhal, não houve análise prévia feita pelo Sesc. Já a equipe de auditoria, após visita ao local e análise da planilha contratual, verificou a existência de serviços não executados ou realizados em desacordo com o objeto contratado.
21.	No contrato do Sesc Marabá foi encontrado um superfaturamento no valor de R$ 580.094,52 (peça 02, p. 10) . A contratada, nas alegações de defesa (peça 116) , contestou o superfaturamento apurado. A defesa foi analisada na peça 125, p. 7, e não foi aceita. 
22.	Na obra do Sesc Castanhal foi encontrado superfaturamento por serviços não executados no montante de R$ 3.319.236,34 (peça 02, p. 14) . A contratada, nas alegações de defesa (peça 116) , contestou o superfaturamento apurado. A defesa foi analisada na peça 125, p. 7-10, e, do mesmo modo, não prosperaram as contestações. 
Tabela 1: Visão geral dos contratos
	Obra
	Débito apontado pelo Sesc
	Débito apontado pela equipe auditoria do TCU
	Análise Perícia Judicial
	Situação atual

	Sesc Castanhal Escola
	R$ 538.716,87
	R$ 897.418,28
	Saldo favorável à contratada de R$ 30.101,90
	Contestação aceita

	Sesc Ananindeua
	R$ 1.243.784,42
	R$ 2.343.067,80
	Saldo favorável à contratada de R$ 457.893,54
	Contestação aceita

	Sesc Marabá
		R$ 580.094,52
		Contestação não aceita

	Sesc Castanhal
		R$ 3.319.236,34
		Contestação não aceita

Fonte: Informações retiradas das peças 02 e 125
23.	A demonstração de como se chegou ao valor de superfaturamento das quatro obras revela grande diferença encontrada entre àquelas em que houve a perícia judicial, Sesc Castanhal Escola e Sesc Ananindeua e aquelas em que não foi realizada perícia do judiciário, Sesc Marabá e Sesc Castanhal. As causas possíveis dessas diferenças foram expostas no parágrafo 19.
24.	Demonstrada a origem dos valores de superfaturamento, passa-se a análise da viabilidade da uniformização das metodologias de análise das quatro obras em questão.  
25.	A uniformização das análises, conforme solicitado pelo relator, demandaria análise de todos os projetos de engenharia e de arquitetura; planilhas contratuais e de medição; e diários de obras. Bem como outros documentos relacionados a essas obras. Ademais, seria necessário levantamento de campo para verificação dos serviços executados. 
26.	Importa registrar que a execução das obras aconteceu em ambiente de desordem administrativa, informalidade e descuido nos registros contratuais, como bem pontuado pela Secex/PA. Não por acaso, duas das obras ora fiscalizadas, no universo de quatro, estão sob contenda judicial. 
27.	O histórico processual revela que foram realizados diversos serviços em desacordo com o projeto licitado e com a proposta vencedora, houve supressão de serviços e inclusão de outros sem a devida formalização de aditivos, além de ter havido troca de serviços de uma obra para outra, tudo a pedido do Sesc/PA, segundo a Construtora.
28.	Ademais, vislumbra-se diversas dificuldades técnicas para a realização, neste ponto, de análise detalhada das obras em questão. 
29.	Uma das grandes dificuldades é o elevado tempo decorrido entre o término do contrato e a proposição desse novo levantamento. Os contratos foram firmados nos anos de 2009, 2010 e 2011. As demandas judiciais que ampararam parte das denúncias ocorreram em fevereiro/2012 e as vistorias técnicas foram realizadas pela Secex/PA entre fevereiro e março de 2014.
30.	Torna-se agravante, o fato de que as quatro obras ora analisadas tinham por objeto a execução de reformas e ampliações em edificações previamente existentes, situação que dificulta a identificação exata do serviço previamente existente e o momento certo em que foi executado o novo serviço. Além disso, deve ser considerada a possibilidade de contratação de novas obras de reformas, tendo em vista que já se passaram quase dez anos desde o término daqueles contratos. Assim, o apontamento do que já existia, do que foi executado pela Aspam e o que foi executado posteriormente, é de difícil quantificação. 
31.	Outro ponto a ser considerado é a pandemia causada pela Covid 19. Nesse momento, o levantamento das informações no local por equipe de auditores do TCU, necessário para deslinde da demanda, deve ser evitado em atenção às orientações dos Órgãos de Saúde. A visita ao local de execução envolveria deslocamentos a duas cidades diferentes, o que traria riscos ao distanciamento social recomendado. 
32.	Outro ponto que merece consideração é a proposta de aplicação de multa ao sr. Carlos Marx Tonini, Presidente do Conselho Deliberativo do Sesc Pará à época, pela assinatura de aditivos contratuais nos contratos das obras do Sesc Castanhal e Marabá, firmados sem o devido detalhamento. 
33.	O responsável, em sua defesa, alegou não haver motivo para impedir a formalização dos aditivos contratuais, uma vez que previamente a sua autorização houve pareceres e conclusões técnicas do Setor de Engenharia, da Área Jurídica, e do Técnico de Apoio Especial do Sesc/PA. Alega, ainda, que houve manifestação e pareceres favoráveis aos aditivos da Diretora da Área Operacional, do Diretor Regional e da equipe técnica do Departamento Nacional do Sesc. 
34.	O responsável acrescentou, também, que não havia motivo para não autorizar a formalização dos aditivos contratuais, uma vez que não possuía capacidade técnica para interpretar e analisar planilhas de obras, e que sua decisão foi embasada pelos pareceres e conclusões técnicas das diversas áreas do órgão.
35.	Em que pese a afirmação feita pela extinta Secex-PA de que a irregularidade referente a itens orçados como verbas ou unidades, sem o devido detalhamento, é de fácil percepção é preciso levar em conta que houve pareceres e conclusões técnicas de diversos setores do órgão favoráveis a assinatura do aditivo. 
36.	Assim, é justificável a falha ao assinar aditivos com as irregularidades citadas visto que não é esperado que um dirigente corrigisse toda a documentação técnica que embasou a decisão pela assinatura dos aditivos. esperara conduta normal é que a parte técnica de engenharia tenha analisado as necessidades e justificativas da parte de obras assim como a consultoria jurídica tenha analisado as formalidades legais. 
37.	Dessa forma, considerando as dificuldades técnicas para a realização de nova análise detalhada das obras em questão, tais como o elevado tempo decorrido desde as obras até o momento dessa análise, a ausência de documentação técnica sobre as obras, a tipologia das obras (as quais se trataram de reformas, dificultando sobremaneira a quantificação daquilo que foi executado) , bem como considerando as dificuldades atuais causadas pela Covid 19, que limita a execução de serviços de campo, não há como garantir a quantificação de forma exata dos serviços executados pela Aspam, para atendimento da solicitação do Relator. De forma que, considerando a possibilidade disposta no Despacho, de se propor uma reformulação da proposta, entende-se como mais adequado que sejam retiradas as propostas de débito e de multa por débito da proposta de encaminhamento da Secex-PA (peça 125) .
38.	Da mesma forma, acatando as alegações de defesa apresentadas pelo Sr. Carlos Marx Tonini, Presidente do Conselho Deliberativo do Sesc Pará à época, (peça 90) entende-se como mais adequado que seja retirada a proposta de aplicação de multa ao responsável pela assinatura de aditivos contratuais aos contratos das obras do Sesc Castanhal e Marabá, firmados sem o devido detalhamento.
CONCLUSÃO
39.	Cuidam os autos de Tomada de Contas Especial instaurada em decorrência de determinação prolatada no Acórdão 3384/2014-TCU-Segunda Câmara, de 15/7/2014 e referente a débito nas obras executadas no Serviço Social do Comércio no estado do Pará (SESC/PA) , nos contratos Castanhal/2009, Marabá/2009, Ananindeua/2010 e Escola/2011, em razão de constatação de sobrepreço e de existência de serviços pagos e não executados.
40.	Na auditoria foram encontradas irregularidades nas concorrências 27/2008, 27/2009, 1/2009, 3/2010 e 4/2010. O processo foi convertido em Tomadas de Contas Especial, tendo em vista a apuração dos seguintes débitos: R$ 1.345.434,90 (valor histórico) , resultante de sobrepreço nas obras de Castanhal e Marabá, e de R$ 7.139.816,94 (valor histórico) , resultante do pagamento de serviços não executados nas obras de Ananindeua, Castanhal e Marabá. Verificou-se, ainda, a existência de termos aditivos firmados nas obras de Castanhal e Marabá, no montante de R$ 3.044.232,55, sem o devido detalhamento dos serviços acrescidos. 
41.	Após citações e audiência dos responsáveis e análise das alegações de defesa, foram afastadas as irregularidades de pagamentos indevidos nas obras de Ananindeua e da Escola Castanhal. Entendeu-se que os laudos judiciais apresentados pela contratada foram elaborados por profissionais capacitados e imparciais, de modo a refletir com razoável certeza a realidade dos fatos. 
42.	Nas obras do Sesc Marabá foi mantido o débito de R$ 580.094,52 (valor histórico de 30/9/2010) , após análise das alegações apresentadas. Já no contrato do Sesc Castanhal propôs-se o acolhimento parcial das alegações apresentadas, reduzindo o débito imputado de R$ 3.319.236,34 para R$ 2.655.896,90. Com relação a formalização de termos aditivos foi mantida a responsabilização pelos aditivos contratuais firmados sem o devido detalhamento de seus serviços.
43.	Considerando que nos contratos relativos às obras de Marabá e Castanhal, foi utilizado como método a averiguação física limitada aos itens originais do contrato, e, nos contratos relativos às obras de Ananindeua e Escola Castanhal, foi feito um levantamento dos quantitativos de todos os serviços e equipamentos entregues e realizados pela contratada, o Ministro Relator solicitou que fosse uniformizado o método de análise do possível débito sob pena de insegurança jurídica ou, ainda, que a Unidade Técnica reformulasse a proposta, caso fosse inviável a uniformização da análise.
44.	A Secex/PA se manifestou no sentido de que se alinhava com o entendimento do Relator quanto à adoção do segundo critério de dano (alínea b do primeiro parágrafo da peça 129) , mas tendo em vista a necessidade de se promover o levantamento dos quantitativos executados e análise dos projetos, orçamentos e diários de obra e a consideração de que aquela Unidade não dispunha de recursos humanos e tecnológicos adequados para tal trabalho, o processo foi encaminhado à SeinfraUrbana. 
45.	Da análise da presente instrução, verificou-se que, diferente do ocorrido nas obras do Sesc Ananindeua e Escola Castanhal, nas obras do Sesc Marabá e Castanhal não houve uma análise prévia feita pelo Sesc e por um perito judicial. Por isso, a uniformização das metodologias, conforme solicitado pelo relator demandaria uma análise de todos projetos, planilhas contratuais e de medição, diários de obras entre outros documentos que possam existir relacionados a essas obras. Ademais, seria necessário um levantamento de campo para verificação dos serviços executados.
46.	Para realização de uma análise mais detalhada das obras do Sesc Marabá e Castanhal uma das maiores dificuldades é o elevado tempo entre o término do contrato e esse novo levantamento. Os contratos foram firmados acerca de uma década. Outro agravante é o fato de que as quatro obras ora analisadas tinham por objeto a execução de reformas e ampliações em edificações previamente existentes. 
47.	Ademais, o levantamento das informações no local por equipe de auditores do TCU, necessário para deslinde da demanda, deve ser evitado em atenção às orientações dos Órgãos de Saúde, por causa da pandemia causada pela Covid 19.
48.	Desse modo, não há como garantir a quantificação de forma exata dos serviços executados pela Aspam, tornando-se inviável o atendimento da solicitação do Relator em seu Despacho.
49.	Outro ponto a considerar é a proposta de aplicação de multa pelos aditivos firmados sem o devido detalhamento. O sr. Carlos Marx Tonini, Presidente do Conselho Deliberativo do Sesc Pará, alegou não haver motivo para impedir a formalização dos aditivos visto que havia, na época, pareceres e conclusões técnicas favoráveis a assinatura do aditivo emitidos por diversos setores do órgão. Assim, é justificável a falha ao assinar aditivos com as irregularidades citadas visto que não é esperado que um dirigente corrigisse toda a documentação técnica que embasou a decisão pela assinatura dos aditivos.
50.	Dessa forma, considerando as dificuldades técnicas para a realização de nova análise detalhada das obras em questão, tais como o elevado tempo decorrido desde as obras até o momento dessa análise, a ausência de documentação técnica sobre as obras, a tipologia das obras, bem como considerando as dificuldades atuais causadas pela Covid 19 não há como garantir a quantificação de forma exata dos serviços executados pela Aspam, para atendimento da solicitação do Relator. De forma que, considerando a possibilidade disposta no Despacho, de se propor uma reformulação da proposta, entende-se como mais adequado que sejam retiradas as propostas de débito e de multa por débito da proposta de encaminhamento da Secex-PA (peça 125) .
51.	Da mesma forma, acatando as alegações de defesa apresentadas pelo Sr. Carlos Marx Tonini, Presidente do Conselho Deliberativo do Sesc Pará à época, (peça 90) entende-se como mais adequado que seja retirada a proposta de aplicação de multa ao responsável pela assinatura de aditivos contratuais aos contratos das obras do Sesc Castanhal e Marabá, firmados sem o devido detalhamento.
PROPOSTA DE ENCAMINHAMENTO
52.	Diante do exposto, submetemos os autos à consideração superior, propondo ao Tribunal:
a.	acolher as alegações de defesa e as razões de justificativa apresentadas pelo Sr. Carlos Marx Tonini, CPF XXX.566.032-XX sobre a irregularidade dos aditivos firmados.
b.	com fundamento nos arts. 20 e 21, da Lei 8.443/1992 c/c os art.211, parágrafo 1º, do Regimento Interno, julgar iliquidáveis as contas do (s) Sr (s) . Marcos de Almeida Mácola, CPF XXX.966.932-XX, e Carlos Marx Tonini, CPF XXX.566.032-XX, trancar as contas e arquivar o processo."
	É o relatório.

8.1. André Ramy Pereira Bassalo (7.930/OAB-PA), representando Aspam - Construções e Serviços Ltda.  
8.2. Cassio Barbosa Macola (15533/OAB-PA), representando Marcos de Almeida Mácola.

Subprocurador-Geral Lucas Rocha Furtado.

TOMADA DE CONTAS ESPECIAL AUTUADA POR FORÇA DO ACÓRDÃO 3.384/2014-2ª CÂMARA. OBRAS DO SESC/PA. SOBREPREÇO. SUPERFATURAMENTO DE QUANTIDADES. CITAÇÃO. DESORDEM ADMINISTRATIVA. AUSÊNCIA DE REGISTROS E ADITIVOS DOS SERVIÇOS EFETIVAMENTE EXECUTADOS. INVIABILIDADE DE APURAÇÃO DO SUPERFATURAMENTO DE QUANTIDADES. MANUTENÇÃO DE PARTE DO SOBREPREÇO INICIALMENTE APONTADO. CONTAS IRREGULARES. DÉBITO. MULTA.

TOMADA DE CONTAS ESPECIAL (TCE)

Secretaria de Controle Externo de Tomada de Contas Especial (SecexTCE).

Examino Tomada de Contas Especial instaurada em decorrência de determinação prolatada no Acórdão 3384/2014-TCU-Segunda Câmara, referente a débito nas obras executadas no Serviço Social do Comércio no estado do Pará (Sesc/PA) , em desfavor dos Srs. Carlos Marx Tonini, Presidente do Conselho Deliberativo do Sesc Pará no período de 1/3/2004 a 1/3/2014, e Marcos de Almeida Mácola, engenheiro fiscal das obras do Sesc à época dos fatos, no período de 30/4/2009 até 31/7/2011, bem como da empresa Aspam Construções e Serviços Ltda., empresa contratada para executar os contratos Sesc Castanhal/2009, Marabá/2009, Ananindeua/2010 e Escola Castanhal/2011, em razão de constatação de sobrepreço e de existência de serviços pagos e não executados.
2.	Os responsáveis foram citados pelos seguintes débitos:
2.1.	Citação solidária do Sr. Carlos Marx Tonini e da empresa Aspam Construções e Serviços Ltda. em decorrência de sobrepreço/superfaturamento por preços excessivos, no valor total de R$ 1.345.434,90, verificado nas obras de reforma e ampliação da Escola Castanhal (R$ 406.859,30, 31/7/2011) ; Sesc Marabá (R$ 520.754,36, 30/9/2010) e Sesc Castanhal (R$ 417.821,24, 31/10/2010) ;
2.2.	Citação solidária do Sr. Marcos de Almeida Mácola e da empresa Aspam Construções e Serviços Ltda, em decorrência de serviços pagos e não executados no valor total de R$ 7.139.816,94, nas obras de reforma e ampliação do Sesc Ananindeua (R$ 2.343.067,80, 31/7/2011) , Sesc Marabá (R$ 580.094,52, 30/9/2010) , Escola Castanhal (R$ 897.418,28, 31/7/2011) e Sesc Castanhal (R$ 3.319.236,34, 31/10/2010) .
3.	Ato contínuo foi realizada a audiência do Sr. Carlos Marx Tonini em decorrência dos aditivos firmados para as obras do Sesc Castanhal e Marabá, sem o devido detalhamento dos serviços contratados, nos seguintes montantes de R$ 2.298.517,88 e R$ 745.714,67, respectivamente.
4.	Após analisar as alegações de defesa e razões de justificativas apresentadas, a Secretaria de Controle Externo no Estado do Pará (Secex/PA) concluiu pelo seguinte:
4.1.	Acolher as alegações de defesa apresentadas pelo Sr. Tonini, Diretor Presidente do Sesc/PA, referentes aos sobrepreços verificados, tendo em vista a ausência de culpabilidade do responsável, mantendo-se a responsabilidade da empresa Aspam;
4.2.	Em relação aos serviços pagos e não executados ou executados sem amparo contratual:
4.2.1.	Obras de Ananindeua e da Escola Castanhal: entendeu que os laudos judiciais apresentados pela empresa deveriam ser acolhidos, de modo a afastar a irregularidade de pagamentos indevidos nas obras;
4.2.2.	Obras do Sesc Marabá: a unidade técnica do TCU, após análise das alegações apresentadas, manteve o débito inicialmente apontado, no montante de R$ 580.094,52 (valor histórico de 30/9/2010) ;
4.2.3.	Obra do Sesc Castanhal: alguns argumentos apresentados pela defesa foram acolhidos, e propôs-se o acolhimento parcial das alegações apresentadas, reduzindo o débito imputado de R$ 3.319.236,34 para R$ 2.655.896,90 (peça 122) .
5.	Diante disso, a unidade técnica propôs, no essencial, julgar irregulares as contas do Sr. Marcos de Almeida Mácola e da empresa Aspam Construções e Serviços Ltda., condená-los em débito e lhes aplicar multas individuais. Quanto ao Sr. Carlos Marx Tonini, propôs acolher suas alegações de defesa, porém rejeitar suas razões de justificativa e lhe aplicar multa. 
6.	Tal proposta contou com a anuência do membro do Ministério Público de Contas (MPTCU) .
7.	Contudo, vindo os autos ao meu Gabinete, identifiquei, no tocante ao suposto débito por serviços não executados ou executados em desacordo com o previsto nos contratos, que a Secex/PA assumiu dois critérios distintos para a cálculo do dano, um próprio e outro validado nos processos judiciais referentes às ações cautelares ajuizadas pelo Sesc/PA em face da sociedade empresária Aspam Construções e Serviços Ltda., senão vejamos: 
7.1.	Confronto entre os quantitativos previstos no contrato (medidos integralmente) e os quantitativos constatados in loco para os mesmos itens (averiguação física limitada aos itens originais do contrato) ; e
7.2.	Levantamento dos quantitativos de todos os serviços e equipamentos entregues e realizados pela contratada, a partir de projetos, orçamentos e diários de obras, entre outros documentos (averiguação física não limitada aos itens originais do contrato) .
8.	Diante disso, por meio de Despacho à peça 129, restitui o processo à unidade técnica de origem para que uniformizasse a sua análise acerca do possível débito concernente aos serviços não executados (ou executados em desacordo com as disposições contratuais) , sob pena de insegurança jurídica ao se facultar a utilização de dois métodos distintos para situações análogas em um mesmo processo, ou reformulasse a sua proposta, se fosse o caso, uma vez justificada a inviabilidade no atendimento à providência anterior.
9.	A instrução do feito coube à Secretaria de Fiscalização de Infraestrutura Urbana (SeinfraUrbana) , que ao final propôs acolher as alegações de defesa e as razões de justificativa apresentadas pelo Sr. Carlos Marx Tonini sobre a irregularidade dos aditivos firmados e, com fundamento nos arts. 20 e 21, da Lei 8.443/1992 c/c os art. 211, parágrafo 1º, do Regimento Interno/TCU, julgar iliquidáveis as contas dos Srs. Marcos de Almeida Mácola e Carlos Marx Tonini, trancar as contas e arquivar o presente processo.
10.	Tal proposta contou mais uma vez com a anuência do membro do Ministério Público de Contas (MPTCU) .
11.	Acompanho as conclusões e propostas da Secex/PA em relação ao superfaturamento por preços excessivos frente ao mercado, e parte das conclusões da SeinfraUrbana em relação ao superfaturamento por serviços não executados (ou executados em desacordo com as disposições contratuais) , dissentindo dos encaminhamentos ofertados por esta última. Adoto, então, como minhas razões de decidir, os fundamentos das unidades técnicas instrutoras e do MPTCU, naquilo que não contradizer este voto.
-II-
12.	No tocante ao superfaturamento decorrente de preços excessivos frente ao mercado, o Sr. Carlos Marx Tonini, Presidente do Conselho Deliberativo do Sesc Pará à época dos fatos, foi citado pela conduta de ter acatado o julgamento e resultado dos processos licitatórios com preços excessivos frente ao mercado referentes às contratações para a reforma e ampliação do Sesc/Marabá, para a reforma e ampliação da unidade operacional do Sesc/Castanhal e para a construção da Escola de Ensino Fundamental do Sesc/Castanhal (ofício de citação à peça 91) . O débito lhe foi imputado em solidariedade com a empresa contratada, Aspam Construções e Serviços Ltda, também regularmente citada nestes autos (ofício de citação à peça 96) .
13.	Em sua manifestação, o então Presidente do Conselho Deliberativo do Sesc Pará alegou, em apertada síntese, que sua conduta foi calcada em pareceres técnico, operacional, jurídico e administrativo. Ademais, os processos licitatórios teriam sido encaminhados para análise da equipe técnica do Departamento Nacional do Sesc, os quais foram aprovados, autorizados e homologados pela Direção Geral do Sesc/DN, sem ressalvas quanto aos preços contratados.
14.	Conforme entendimento da Secex/PA, com o qual desde já manifesto meu alinhamento, considerando-se a posição gerencial ocupada pelo Sr. Tonini (Diretor Presidente do Sesc/PA) , aliada às suas tomadas de decisão após consulta aos órgãos jurídicos e técnicos do Sesc/PA, e considerando-se, ainda, a participação do Departamento Nacional do Sesc na tomada de decisão envolvendo o processo licitatório e a contratação das obras, considero razoável, tendo em vista as particularidades que envolvem o presente caso em análise, acolher suas alegações de defesa para excluir sua culpabilidade em relação ao sobrepreço identificado nos preços das planilhas contratadas.
15.	Por sua vez, a empresa alegou, no essencial, que o indício de sobrepreço teria sido apontado de forma genérica e abstrata, que seria necessário elaborar planilha específica comparativa e que o relatório de auditoria não teria indicado de forma clara e precisa os itens sujeitos ao sobrepreço. Complementou que todos os preços contratados estariam compatíveis com os preços constantes da tabela da Secretaria de Obras do Estado do Pará de 2009.
16.	Tais alegações não merecem ser acolhidas, pois, ao contrário do mencionado pela empresa Aspam, os sobrepreços foram calculados a partir da elaboração de curva ABC dos contratos da Escola de Castanhal (peça 30, p. 9-10) , do Sesc Marabá (peça 32, p. 54-59) e Sesc Castanhal (peça 31, p. 26-29) , selecionando-se os itens mais relevantes de cada contrato. Os preços foram comparados com aqueles fornecidos pelo Sistema Nacional de Pesquisa de Custos e Índices da Construção Civil (SINAPI) , o que se mostra em consonância com a metodologia empregada por este Tribunal para avaliação de sobrepreços em obras públicas. 
17.	Em relação à suposta aderência dos preços contratados com a tabela da Secretaria de Obras do Estado do Pará de 2009, trata-se tão somente de alegação genérica, pois a empresa não trouxe aos autos qualquer planilha que validasse tal afirmação. Além disso, vale o registro de que, em obras custeadas com recursos federais, a referência de preço que deve ser adotada é o Sinapi, consoante regras das Leis de Diretrizes Orçamentárias vigente à época das contratações em tela e atualmente consolidadas no Decreto 7.983/2013.
18.	Cabe consignar, por fim, que, a despeito de rejeitar as alegações de defesa da empresa contratada, a Secex/PA considerou descaracterizado o sobrepreço por preços excessivos na obra da Escola de Castanhal, com base em laudo pericial emitido no âmbito de respectivo processo judicial (peça 110, p. 60-86) , em função da seguinte justificativa constante em sua instrução transcrita em meu relatório:
77. No entanto, os laudos emitem parecer consignando o total de serviços executados, sem detalhá-los para cada item da planilha, o que gera incertezas em relação aos quantitativos considerados pelos peritos para cada um dos itens orçamentários e torna inadequado o apontamento de sobrepreço realizado por esta auditoria em relação à obra da escola de Castanhal, motivo pelo qual considerar-se-á aceita as alegações aduzidas em relação a esta obra.
-III-
19.	Em relação ao superfaturamento por serviços não executados (ou executados em desacordo com as disposições contratuais) foi citado o Sr. Carlos Marx Tonini, fiscal que atestou as medições, em solidariedade com a empresa contratada. Os argumentos trazidos pelos responsáveis não foram capazes de alterar os indícios de irregularidade apontados, consoante análise transcrita em meu relatório. Contudo, para as obras do Sesc Ananindeua e Escola Castanhal, a Secex/PA propôs acolher o resultado do laudo pericial emitido no âmbito dos respectivos processos judiciais, eliminando o superfaturamento inicialmente apontado nessas obras.
20.	Porém, cumpre rememorar que, conforme expus no início deste voto, a Secex/PA havia assumido dois critérios distintos para a cálculo do dano, um próprio (a partir de confronto de dados levantados em projeto com os verificados in loco) e outro validado nos processos judiciais referentes às ações cautelares ajuizadas pelo Sesc/PA em face da sociedade empresária Aspam Construções e Serviços Ltda. Assim, após restituir os autos para uniformização dos procedimentos, a derradeira análise coube à SeinfraUrbana. 
21.	Em breve histórico, nas obras do Sesc Ananindeua e Escola Castanhal, as divergências entre as quantidades medidas e efetivamente executadas haviam sido identificadas a partir de um levantamento realizado pela equipe de engenharia do próprio Sesc, fato que levou aquele órgão a ajuizar, na justiça, ação cautelar de produção antecipada de provas.
22.	No âmbito da mencionada ação judicial, foi realizada perícia ao local das obras, a qual descartou os indícios de irregularidades inicialmente apontados e apurou um saldo favorável à contratada no valor de R$ 457.893,54 e R$ 30.101,90, respectivamente às obras do Sesc Ananindeua e Escola Castanhal.
23.	Ao avaliar o parecer da perícia judicial, a SeinfraUrbana propôs acolher suas conclusões. De acordo com a unidade técnica, a grande diferença encontrada nas análises dos valores executados nas obras do Sesc Ananindeua e Escola Castanhal pode ser explicada pelos seguintes motivos: falha na primeira análise feita pelo Sesc; grandes alterações contratuais não registradas; falta de projetos as built (como construído) ; ausência de análise de toda a documentação de acompanhamento do projeto (diários de obras, atas de reuniões, etc) ; e serviços executados sem previsão contratual com acertos verbais com a equipe de fiscalização.
24.	Com efeito, a execução de serviços sem formalização por aditivos e sem lastro nos respectivos projetos prejudica, senão inviabiliza, a apuração de eventual débito, sem que se apure in loco os montantes efetivamente executados de cada serviço. 
25.	Nesse sentido, considerando que o parecer da perícia judicial contemplou tais avaliações, tendo sido realizado com base em inspeções físicas para quantificação dos respectivos serviços, e considerando a inviabilidade de levantamento das quantidades ante os motivos relatados acima, acolho as conclusões da área técnica do TCU para, com base nos pareceres judiciais, considerar elididas as irregularidades relacionadas pagamento de serviços não executados nessas obras.
26.	No que concerne às obras do Sesc Marabá e Sesc Castanhal, não houve análise prévia feita pelo Departamento de engenharia do Sesc e, por isso, tampouco ação judicial com respectivo parecer pericial. O achado foi, então, inicialmente caracterizado após visita da equipe de auditoria da Secex/PA ao local e análise da planilha contratual, em que se verificou a existência de serviços não executados ou realizados em desacordo com o objeto contratado, no montante de R$ 580.094,52 no contrato do Sesc Marabá (peça 02, p. 10) e R$ 3.319.236,34 na obra do Sesc Castanhal (peça 02, p. 14) .
27.	De acordo com a SeinfraUrbana, a avaliação precisa do superfaturamento demandaria reanálise de todos os projetos de engenharia e de arquitetura; planilhas contratuais e de medição; e diários de obras, bem como outros documentos relacionados a essas obras. Ademais, seria necessário levantamento de campo para verificação dos serviços executados. 
28.	Entretanto, a unidade técnica ressaltou, mais uma vez, que a execução das obras aconteceu em ambiente de desordem administrativa, informalidade e descuido nos registros contratuais, a exemplo do que fora constatado nas demais obras (Sesc Ananindeua e Escola Castanhal) , apresentadas nos parágrafos anteriores.
29.	Destarte, o histórico processual revela que foram realizados diversos serviços em desacordo com o projeto licitado e com a proposta vencedora, tendo havido supressão de serviços e inclusão de outros sem a devida formalização de aditivos, entre outras impropriedades. 
30.	A área técnica do TCU ainda pontuou outro agravante, qual seja, o fato de que as obras ora analisadas tinham por objeto a execução de reformas e ampliações em edificações previamente existentes, situação que dificulta a identificação exata do serviço previamente existente e o momento certo em que foi executado o novo serviço. Além disso, deve ser considerada a possibilidade de contratação de novas obras de reformas, tendo em vista que já se passaram quase dez anos desde o término daqueles contratos. Assim, torna-se inviabilizado o levantamento do que já existia, do que foi executado pela Aspam e do que pode ter sido executado posteriormente.
31.	Diante dessas dificuldades, acompanho as conclusões da SeinfraUrbana para considerar prejudicada a quantificação do superfaturamento das obras do Sesc Marabá e Sesc Castanhal.
32.	Divirjo, contudo, da proposta para considerar iliquidáveis as contas dos responsáveis, tendo em vista a parcela do débito referente a sobrepreço por preços excessivos, que não vislumbro óbice para a respectiva condenação dos responsáveis, conforme abordei na seção anterior deste voto.
-IV-
33.	O último ponto a ser abordado neste voto trata da audiência do Sr. Carlos Marx Tonini, Presidente do Conselho Deliberativo do Sesc Pará à época dos fatos, por ter autorizado a formalização dos termos aditivos 2, 3 e 4 referentes à obra do Sesc/Castanhal, no valor total de R$ 2.298.517,88, e do 1º termo aditivo referente à obra do Sesc/Marabá, no valor de R$ 745.714,67, com detalhamento deficiente dos itens adicionados.
34.	Conforme consta na instrução da Secex/PA, os aditivos diziam respeito a serviços orçados em "verba", na obra do Sesc Castanhal, e de modo genérico sob a descrição "adequação/revisão", na obra do Sesc Marabá, sem qualquer detalhamento sobre o que estaria sendo contemplados e suas respectivas quantidades/dimensões.
35.	A Secex/PA consignou que a irregularidade referente a itens orçados como verbas ou unidades, sem o devido detalhamento, era de fácil percepção e seria algo exigível de um gestor responsável pela respectiva autorização do aditivo, ainda que ele fosse da alta hierarquia do Sesc, como é o caso do Sr. Tonini. 
36.	De outro modo, a SeinfraUrbana considerou justificável a falha do responsável, pois, em sua visão, não seria esperado que um dirigente corrigisse toda a documentação técnica que embasou a decisão pela assinatura dos aditivos, além de haver pareceres técnicos favoráveis aos aditivos.
37.	Acompanho o posicionamento da Secex/PA, que também contou com a anuência do MPTCU em seu primeiro parecer. Ainda que se considere o alto escalão ocupado pelo responsável, foi ele quem de fato autorizou a formalização dos aditivos. Nesse sentido, estando ele inserido no processo de formalização dos aditivos, era esperado que fizesse uma verificação mínima do que se estava autorizando. No presente caso, qualquer leitura expedita do aditivo seria suficiente para identificar que se estavam incluindo valores genéricos, sem um mínimo detalhamento do que de fato diziam respeito tais acréscimos.
38.	Reforço que não se trata de valores irrisórios, mas sim de quantias elevadas que foram incluídas e pagas aos contratos sem qualquer discriminação dos correspondentes serviços que elas em tese remuneram (R$ 2.298.517,88 na obra do Sesc/Castanhal e R$ 745.714,67 na obra do Sesc/Marabá) .
39.	Conforme expus na seção anterior deste Voto, posteriormente se verificou que as planilhas e aditivos serviram de mera peça de ficção, pois parte dos serviços executados não correspondem aos ajustados e sequer estão lastreados em projetos.
40.	Destarte, a conduta do responsável caracteriza o erro grosseiro aludido no art. 28 da Lei de Introdução às Normas do Direito Brasileiro (Lindb) , razão pela qual acompanho as conclusões da Secex/PA para que sejam julgadas irregulares as contas do responsável e lhe seja aplicada multa, com fundamento no art. 58, inciso I, da Lei 8.443/1992. 
41.	Ademais, considerando que os apontamentos tratados na seção anterior deste voto, relativo ao superfaturamento por serviços não executados ou executados em desacordo com as disposições contratuais, assim como o prejuízo à aferição das quantidades dos serviços efetivamente executados, tiveram por origem a desordem administrativa, a falta de registros do que fora efetivamente executado, a execução de serviços em desacordo com os projetos e a ausência de formalização de aditivos, sendo que, como visto, os que foram formalizados, possuem detalhamento deficiente dos itens adicionados; e, considerando ainda que a ausência de formalização desses registros e aditivos caracteriza erro grosseiro também do fiscal do contrato, pois deixou de exercer as atividades que lhe competiam, contribuindo com culpa grave para a desordem administrativa e os notórios prejuízos dela advindos, julgo irregulares as contas do Sr. Marcos de Almeida Mácola e lhe aplico a multa prevista no art. 58, inciso I, da Lei 8.443/1992.
42.	Em tempo, destaco que o Sr. Marcos de Almeida Mácola foi devidamente citado pela irregularidade a que deu causa (ofício à peça 98) , tendo apresentado suas alegações de defesa à peça 117, razão pela qual considero plenamente atendidos os princípios do contraditório e ampla defesa.  
	Ante o exposto, VOTO por que este Colegiado aprove a minuta de acórdão que ora submeto à apreciação.
TCU, Sala das Sessões, em 15 de fevereiro de 2022.
Ministro JOÃO AUGUSTO RIBEIRO NARDES 
Relator